ACORDAO-COMPLETO-2347279

ACÓRDÃO 471/2019 ATA 7/2019 - PLENÁRIO

VISTOS, relatados e discutidos estes autos em que se aprecia representação, com pedido de medida cautelar, formulada pelo Sindicato das Indústrias Gráficas do Distrito Federal, dando conta de supostas irregularidades na condução do procedimento licitatório afeto a Concorrência Pública o Pregão Eletrônico 45/2018, conduzido pelo Ministério da Saúde;
ACORDAM os Ministros do Tribunal de Contas da União, reunidos em sessão do Plenário, ante as razões expostas pelo Relator, em:
9.1. com fundamento no art. art. 113, § 1º, da Lei 8.666/1993, c/c os artigos 235 e 237, inciso VII, do Regimento Interno do Tribunal de Contas da União, e no art. 103, § 1º, da Resolução-TCU 259/2014, conhecer da presente representação, para, no mérito, considerá-la parcialmente procedente;
9.2. revogar a medida cautelar concedida por meio de despacho proferido em 27/12/2018 (peça 6) , referendada por meio do Acórdão 28/2019-TCU-Plenário (peça 27) , com fundamento no § 5° do art. 276 do Regimento Interno do TCU;
9.3. com fundamento no artigo 71, inciso IX, da Constituição Federal, c/c artigo 45 da Lei 8.443/1992, assinar prazo de cinco dias para que o Ministério da Saúde adote as medidas necessárias ao exato cumprimento da lei, no sentido de anular o Pregão Eletrônico 45/2018 e os atos dele decorrentes, informando ao Tribunal de Contas da União, no mesmo prazo, as medidas adotadas;
9.4. determinar a realização de audiência dos responsáveis a seguir indicados, com fundamento nos artigos 10, § 1º, e 12, inciso III, da Lei 8.443/1992, c/c o art. 250, inciso IV, c/c o art. 237, parágrafo único, do Regimento Interno do TCU, para que, no prazo de até quinze dias, apresentem razões de justificativa acerca das seguintes irregularidades identificadas no planejamento e na condução do Pregão Eletrônico 45/2018:
9.4.1. Ednewton Viana Araújo (CPF: XXX.597.091-XX) :
Conduta do agente: na condição de gestor titular da Coordenação de Gestão Editorial/CGDI/SAA/SE/MS, unidade demandante da contratação, instruiu o processo administrativo 25000.Processo 227852/2018-19, concernente à contratação de serviços editoriais (normalização, revisão, editoração, pré-impressão e impressão) e logística de entrega do material produzido em todo território nacional, que resultou no Pregão Eletrônico 45/2018, em foram constatados os seguintes atos irregulares:
a)	demandou e formatou a contratação agrupada de postos de trabalho, o aluguel de equipamentos e licenças de aplicativos e softwares diversos, além da impressão do material gráfico, sem que houvesse qualquer comprovação fundamentada em estudos técnicos de que o parcelamento do objeto seria inviável, desconsiderando a advertência da Consultoria Jurídica de que "não basta uma mera afirmação da Administração no sentido de que o agrupamento é necessário, ou para evitar perda de economia de escala ou para se beneficiar o conjunto ou complexo da aquisição"; 
b)	dimensionou os quantitativos de material impresso sem que houvesse efetuado uma análise abrangente de série histórica e, tampouco, uma fundamentada projeção de necessidades futuras decorrentes da execução de políticas, programas e ações a cargo do Ministério da Saúde. Para o item "edição" não há qualquer estudo que fundamente a definição do quantitativo de vinte postos de trabalho e a qualificação da equipe, bem assim do quantitativo e das especificações definidas para os equipamentos e as licenças de softwares e aplicativos;
c)	realizou estimativa de preços tendo por base apenas cotações obtidas junto a potenciais fornecedores, sendo que não dispunha de, ao menos, três cotações para os serviços de impressão, que consistia a parcela de maior relevância da contratação pretendida, e sem haver efetuado a devida análise quanto à "congruência entre os preços das propostas", vez que "eventuais valores desarrazoados ou evidentemente inexequíveis podem distorcer os resultados das pesquisas efetuadas, de maneira que cumprirá ao órgão o discernimento sobre os orçamentos efetivamente aptos a comporem a planilha de preços, podendo até serem excluídos aqueles demasiadamente discrepantes dos demais", conforme anteriormente alertara a Consultoria Jurídica junto ao Ministério da Saúde;
Evidências: 
	Documentos
	Localização

	documento_formalizacao_demanda_29_03.pdf
	Peça 41.

	referencias_estudos_preliminares.pdf
	Peça 37.

	cotacoes_recebidas_pesquisa_mercado.pdf
	Peça 34, p. 68-180 e peça 35.

	PARECER 00168/2018/CONJUR-MS/CGU/AGU, de 23/2/2018
	Peça 33, p. 141-163.

	estudos_preliminares_mapa_riscos_corrigido_14_11_18_Capa.pdf (Estudos Preliminares e Mapas de Riscos - Contratação para serviços de Edição, Impressão e Transporte de materiais gráficos) 
	Peça 38.

	justificativas_estimativas_producao_19_11.pdf (Estimativas de produção anual e definição do valor global do contrato de serviços gráficos - Metodologia de cálculo para precificação do contrato administrativo) 
	Peça 39

	Edital do Pregão Eletrônico 45/2018
	www.comprasgovernamentais.gov.br 

9.4.2. Alexandre Lages Cavalcante (CPF: XXX.767.514-XX) :
Conduta do agente: na condição de Coordenador-Geral de Material e Patrimônio do Ministério da Saúde, aprovou o Edital e respectivo Termo de Referência do Pregão 45/2018, havendo determinado sua publicação e motivado o ato com base em "Despacho DIPLI (SEI - 6739813) e a correta instrução processual". Desconsiderou, portanto, (i) a ausência de qualquer comprovação fundamentada em estudos técnicos de que o parcelamento do objeto seria inviável; (ii) a precariedade dos procedimentos utilizados para dimensionamento do objeto e para obtenção dos preços estimados, e (iii) as recomendações e advertências emanadas da Consultoria Jurídica junto ao Ministério da Saúde;
Evidências:
	Documentos
	Localização

	documento_formalizacao_demanda_29_03.pdf
	Peça 41.

	referencias_estudos_preliminares.pdf
	Peça 37.

	cotacoes_recebidas_pesquisa_mercado.pdf
	Peça 34, p. 68-180 e peça 35.

	PARECER 00168/2018/CONJUR-MS/CGU/AGU, de 23/2/2018
	Peça 33, p. 141-163.

	estudos_preliminares_mapa_riscos_corrigido_14_11_18_Capa.pdf (Estudos Preliminares e Mapas de Riscos - Contratação para serviços de Edição, Impressão e Transporte de materiais gráficos) 
	Peça 38.

	justificativas_estimativas_producao_19_11.pdf (Estimativas de produção anual e definição do valor global do contrato de serviços gráficos - Metodologia de cálculo para precificação do contrato administrativo) 
	Peça 39

	AUTORIZACAO_CGMAP__PREGAO_22_18_DE_31_08_2018.pdf (SEI 5257869) 
	Peça 34, p. 27.

	AUTORIZACAO_CGMAP___7053276___PREGAO_45_2018.pdf (SEI 7053276) 
	Peça 42.

	AUTORIZACAO_CGMAP_NOVA_PUBLICACAO_PARA_SESSAO_EM_10_12_2018.pdf (SEI 6748271) 
	Peça 34, p. 28.

	Edital do Pregão Eletrônico 45/2018
	www.comprasgovernamentais.gov.br 

Causas: ausência de realização de levantamento de mercado na fase de planejamento da contratação. Ausência de realização de estudos técnicos preliminares. Ausência da aplicação de critérios objetivos e demonstráveis para definir o dimensionamento da equipe, a qualificação de seus integrantes e os resultados pretendidos com a contratação de postos de trabalho. Utilização de critérios divergentes na apreciação de cotações obtidas junto a potenciais fornecedores para fins de realização de estimativa de preços. Descumprimento de normas legais e infralegais. Desconsideração de recomendações e advertências emanadas da Consultoria Jurídica junto ao Ministério da Saúde;
Consequências: incapacidade de demonstrar os resultados a serem alcançados com a solução que se pretendia contratar, em termos de economicidade e de melhor aproveitamento dos recursos humanos, materiais ou financeiros disponíveis. Indicação genérica do tipo de papel a ser utilizado nos impressos (couche liso ou fosco, offset, reciclato ou similar) permitindo significativa variação dos valores de contratação, dada a diferença de preços entre os diversos tipos de papel. Estimativa elaborada com base em coleta insuficiente de preços e utilização inadequada do parâmetro adotado para obtenção de preços de mercado e análise de viabilidade da contratação, com consequente dificuldade para justificar os preços estimados. Risco de indevida assunção pelo órgão contratante de custos de produção que já seriam inerentes à execução das atividades de impressão a cargo da empresa gráfica contratada. Risco de propiciar a prática de "jogo de planilha" e superfaturamento na execução do contrato. Risco de contratação danosa ao erário;
Critérios: art. 3º, caput e incisos I, II e III da Lei 10.520/2002. artigos 6º, inciso IX; 7º, § 4º; 15, incisos IV e V; 23, § 1º; e art. 43 da Lei 8.666/1993. Art. 6º, inciso I do Decreto-Lei 200/1967. Art. 21 do Decreto 3.555/2000. Art. 9º, incisos I, II e III, e § 1º do Decreto 5.450/2005. Artigos 3º, 20, 21, 24, 28 e 30, inciso X, da Instrução Normativa 5/2017. Artigo 2º da IN 5/2014. Súmula TCU 247. Consoante sólida jurisprudência do TCU, a pesquisa de preços para elaboração do orçamento estimativo da licitação não deve se restringir a cotações realizadas junto a potenciais fornecedores, devendo ser utilizadas outras fontes como parâmetro, a exemplo de contratações públicas similares, sistemas referenciais de preços disponíveis, pesquisas na internet em sítios especializados e contratos anteriores do próprio órgão (dentre outros, Acórdãos 1.548/2018, Ministro Relator Augusto Nardes; 718/2018, Ministro Relator André de Carvalho; 1.604/2017, Ministro Relator Vital do Rêgo; 247/2017, Ministro Relator Walton Alencar Rodrigues; 1.678/2015, Ministro Relator Augusto Sherman; e 2.816/2014, Ministro Relator José Múcio Monteiro; todos do Plenário) ;
9.5. alertar aos responsáveis Ednewton Viana Araújo (CPF: XXX.597.091-XX) e Alexandre Lages Cavalcante (CPF: XXX.767.514-XX) , caso constem do rol de responsáveis das contas anuais do Ministério da Saúde, quanto à possibilidade de as suas contas ordinárias serem julgadas irregulares em decorrência das constatações identificadas neste processo;
9.6. autorizar que a Selog comunique à Unidade Técnica responsável pelas contas anuais do órgão representado a existência deste processo, para fins de se avaliar a necessidade de sobrestamento das contas anuais correspondentes, nos termos do item 26.1 do Anexo I da Portaria-Segecex 12/2016;
9.7. dar ciência ao Ministério da Saúde que, no exame dos procedimentos administrativos relativos à realização do Pregão Eletrônico 45/2018, também foram constatadas as seguintes falhas e impropriedades, para que sejam adotadas medidas internas com vistas à prevenção de outras ocorrências semelhantes:
9.7.1. não utilização da lista de verificação prevista no Anexo I da Orientação Normativa/Seges nº 2, de 6/6/2016, antes do envio do processo para análise pela Consultoria Jurídica, contrariando o disposto no art. 36 da Instrução Normativa 5/2017 do Ministério do Planejamento, Desenvolvimento e Gestão e propiciando a ocorrência de falhas continuadas no processo de contratação; 
9.7.2. ausência de solicitação formal a potenciais fornecedores para apresentação de cotação para fins de realização de pesquisa de preços;
9.7.3. inserção no processo administrativo 25000.Processo 227852/2018-19 de documentos não datados e sem identificação de autoria;
9.7.4. as licitantes não dispunham de todas as informações necessárias para formular suas propostas de preços, em razão das falhas de impressão nas páginas 101 a 121 do Edital publicado;
9.8. determinar ao Ministério da Saúde, nos termos do art. 3º da Instrução Normativa Conjunta MP/CGU 1/2016 c/c art. 17 do Decreto 9.203/2017, que comprove, em sua próxima prestação de contas, que estão sendo implementados, mantidos, monitorados e revisados os controles internos da gestão dos processos licitatórios, tendo por base a identificação, a avaliação e o gerenciamento de riscos desses processos;
9.9. indeferir o pedido da empresa Gráfica e Editora Ideal Ltda. de ser admitida ao processo como parte interessada, por não haver a peticionária demonstrado, de forma clara e objetiva, razão legítima para intervir nos autos, cabendo considerar prejudicados os demais pedidos formulados à peça 13;
9.10. dar ciência desta decisão ao Ministério da Saúde, aos responsáveis Ednewton Viana Araújo (CPF: XXX.597.091-XX) e Alexandre Lages Cavalcante (CPF: XXX.767.514-XX) , ao representante e à empresa Gráfica e Editora Ideal Ltda.

Representação sobre possíveis irregularidades relacionadas a contratação de serviços editoriais (normalização, revisão, editoração, pré-impressão e impressão), e logística de entrega do material produzido em todo território nacional.

Subsecretaria de Assuntos Administrativos - SAA/MS.

3. Interessados/Responsáveis: não há.

13.1. Ministros presentes: José Mucio Monteiro (Presidente), Walton Alencar Rodrigues, Benjamin Zymler, Augusto Nardes (Relator), Aroldo Cedraz, Raimundo Carreiro, Ana Arraes, Bruno Dantas e Vital do Rêgo.
13.2. Ministro-Substituto presente: Marcos Bemquerer Costa.

ACORDAO-COMPLETO-2356614

Acórdão de Relação 1728/2019 - Plenário

Acórdão de Relação

AUGUSTO NARDES

Adoto como relatório, com os ajustes de forma julgados necessários, a instrução de análise de oitiva elaborada pelo Auditor Federal de Controle Externo (peça 43) , cuja proposta de encaminhamento foi endossada pelos dirigentes da Secretaria de Controle Externo de Aquisições Logísticas (Selog/TCU) (peças 44 e 45) :
"A. Identificação do Processo
 (...) 
Fase do Certame
1.	Suspenso cautelarmente, por determinação do TCU (peça 6) , em 27/12/2018, quando já transcorrida a abertura da sessão pública e o início da disputa de preços iniciada às 14 horas do dia 26/12/2018 no https://www.comprasgovernamentais.gov.br/. Em 7/2/2019, o pregoeiro avisou aos licitantes que a licitação foi suspensa para análise da nova gestão e que o Pregão 45/2018 continuaria suspenso administrativamente até que a autoridade competente decidisse sobre a continuidade do certame, além de informar que o Ministério estaria aguardando a deliberação definitiva do TCU.
B. Momento Processual
2.	Promovida a oitiva quanto às alegações do representante e demais questões levantadas por esta Unidade Técnica, serão analisadas as respostas apresentadas, tópico a tópico, conforme transcrição/contextualização a seguir.
 (...) 
D. Documentos Apresentados em Resposta à Oitiva
Pela Unidade Jurisdicionada
3.	Oficio 130/2019/AECI/MS, de 24/1/2019 (peça 30) , e os documentos que constituem as peças 31 a 42.
Pela Sociedade Empresarial
4.	Conquanto não tenha sido chamada aos autos, a empresa Gráfica e Editora Ideal Ltda. ingressou com documento a título de 'manifestação', no qual se declara 'parte interessada' e detentora de 'razão legítima' para intervir no processo em razão de 'ter sido ela a empresa vencedora da fase de lances da licitação' (peça 13, p. 2) .
5.	A empresa apresenta arrazoado pugnando pela regularidade do certame e, conclusivamente, requer ao TCU (peça 13, p. 18) :
a) Por que seja aceita a ora requerente como parte interessada nos autos, na forma do art. 144, § 2º, do Regimento Interno do TCU, uma vez que, sendo a vencedora da fase de lances da licitação que constitui o objeto desta representação, possui direito subjetivo próprio que pode ser afetado pela deliberação que será tomada, podendo, ainda, contribuir com a instrução processual; 
b) Seja revogada a medida cautelar concedida, diante da não configuração de seus pressupostos autorizadores; 
c) Por fim, diante da inexistência de qualquer irregularidade no Pregão 45/2018, seja julgada improcedente a representação apresentada, permitindo-se ao Ministério da Saúde que dê prosseguimento ao certame. 
Requer-se que, em caso de admissão da requerente como interessada, as publicações e intimações sejam feitas em nome dos patronos da requerente, Fernando José Gonçalves Acunha, OAB/DF 21.184, e Tarley Max da Silva, OAB/DF 19.960. 
Requer-se seja habilitado o patrono da requerente, Fernando José Gonçalves Acunha, OAB/DF 21.184, para acesso aos autos pelo sistema processual eletrônico desse E. TCU. 
Os patronos da ré declaram autênticos os documentos acostados em anexo, na forma do art. 425, inc. IV, do CPC, sob responsabilidade pessoal.
6.	Fez juntada da documentação constante às peças 14 a 23.
E. Exame Técnico
Contextualização.
7.	A contratação pretendida pela SAA/MS, denominada de 'serviços editoriais', consiste em objeto que foi dividido em dois grupos distintos. O Grupo I é composto pelos itens 'edição' e 'impressão', a serem adjudicados a uma única empresa. O Grupo II, denominado 'transporte', a ser contratado de forma autônoma, admite, portanto, a possibilidade de contratação de empresa diferente da contratada para o Grupo I. Os serviços de 'edição' e de impressão' comportam a contratação de postos de trabalho, o aluguel de equipamentos e licenças de aplicativos e softwares diversos, além da impressão do material gráfico. O serviço de 'transporte' consiste no transporte e distribuição do material gráfico impresso no endereço de destino em todo o território nacional, à exceção das unidades do Ministério da Saúde localizadas no Distrito Federal, que ficariam a cargo da contratada para o Grupo I.
8.	Nos termos do Ofício 1903/2018-TCU/Selog, de 28/12/2018, a SAA/MS foi demandada a se pronunciar 'em relação: aos pressupostos da medida cautelar deferida; aos fatos apontados na presente representação; e, também, quanto aos indícios de irregularidade indicados na instrução da unidade técnica especializada (peça 4) e neste despacho (item 4, alíneas 'a' a 't') , especialmente quanto à alegada ausência de justificativas técnicas em relação aos seguintes tópicos:' (peça 7, p. 1-2) :
a) o dimensionamento da demanda de serviços gráficos, para a formatação das tabelas de serviços com base em tipos de formato, de papel e em tipos de acabamento, sem correlação com o produto a ser produzido. 
Manifestação do órgão.
9.	Faz referência ao Despacho SEI_MS - 7463476 - Despacho.pdf, de 11/1/2019, transcrito a seguir (peça 36, p. 2, grifou-se) :
3. Em relação ao item '2.a', registramos que consta do item 3 do Estudo Preliminar (anexo I) , justificativas pormenorizadas acerca da estimativa das quantidades dos itens e serviços a serem contratados, os quais tomaram como base a produção gráfico-editorial dos anos anteriores e execução de Contratos firmados por esta Pasta, os quais previam serviços gráficos de pequenas e grandes tiragens. Especificamente quanto aos produtos a serem produzidos e o dimensionamento da demanda, registramos que os formatos preestabelecidos nas tabelas que embasaram a metodologia de cálculo refletem exatamente o descritivo constante do anexo IV do Termo de Referência - DA FORMAÇÃO DE PREÇOS, que foi elaborado de modo que os licitantes interessados pudessem identificar nas tabelas expostas qual o produto a que se referem, quais os materiais, acabamentos e formatos exigíveis e ainda, qual a estimativa de produção ao longo da execução do contrato. Destacamos que consta também no 3 do documento 'Estudos Preliminares e Mapa de Riscos' (7420252) , bem como anexado ao processo o documento 'Quantitativos de impressão de anos anteriores' (7429105) , contendo a listagem dos produtos editoriais que subsidiaram a aferição da produção anual institucional. 
4. Além disso, cumpre-nos ressaltar que as demandas foram categorizadas de acordo com suas dimensões, adequando-se aos formatos constantes na planilha de cotação de preços, sendo o quantitativo para cada formato multiplicado pelos valores propostos pelas empresas participantes do processo de cotação de preços de mercado, excetuando-se o custo determinado para a prova gráfica.
Análise.
10.	Os produtos gráficos consistem em quarenta itens distintos, com especificação das dimensões de formato e tiragens estimadas para cada item, que foram agrupados da seguinte forma: 'folheteria' (folder/cartaz/flyer/filipeta) ; 'materiais diversos' (bloco/cartão de visita/certificados ou declarações/CD-DVD/adesivo/pasta/vinil adesivo/banner-fundo de palco/Box-caixa para acondicionar livros) ; 'livros'; 'acabamento' e 'revista/cartilha'.
11.	Assim, além da previsão estimada de quantitativos de impressão, sobre diferentes materiais impressos poderia incidir o custo adicional relativo às diversas formas de acabamento (wire-o ou cola PUR, verniz, laminação BOPP brilho ou fosca, corte e vinco, faca especial) .
12.	Na inicial, o representante apontou que (peça 1, p. 9, grifos no original) :
Da maneira como hoje encontra-se o Edital, há possibilidade evidente de 'jogo de planilhas', traduzido pela inserção de preço mais baixos (ou até inexequíveis) para formatos/papéis e a cotação de valores maiores para os acabamentos, de modo que a eventual execução de proposta vencedora formatada nesses parâmetros pode causar prejuízo, no cômputo global, à Administração Pública.
13.	Ademais, também assinalou que a indicação genérica do tipo de papel a ser utilizado nos impressos (couche liso ou fosco, offset, reciclato ou similar) permite significativa variação dos valores de contratação, pois 'o Ministério pode solicitar impressão em papel couche de 115gms, ao mesmo tempo que poderá exigir que tal impressão seja realizada em papel reciclato de 150gms', o que imporia às licitantes 'a majoração de seus preços, de forma a suportar as mais diversas variações nas demandas de impressão' (peça 1, p. 10) , dada a diferença de preços entre os diversos tipos de papel sem indicação da gramatura.
14.	Em sua manifestação, a SAA/MS não aborda o questionamento e, portanto, não oferece justificativas para a admissão de diferentes tipos de papel para os impressos, desconsiderando a variação de preços decorrente da gramatura e do tipo de papel a ser utilizado. 
15.	Com relação ao dimensionamento dos serviços gráficos, a SAA/MS afirma que 'justificativas pormenorizadas acerca da estimativa das quantidades dos itens e serviços a serem contratados' constariam do 'Estudo Preliminar (anexo I) '. Todavia, não há qualquer documento propriamente anexado ao Despacho SEI_MS - 7463476 - Despacho.pdf, de 11/1/2019 (peça 36) . 
16.	Depreende-se que se possa ter pretendido fazer referência ao documento referencias_estudos_preliminares.pdf (peça 37) ou ao documento estudos_preliminares_mapa_riscos_corrigido_14_11_18_Capa.pdf (peça 38) , anexados ao Ofício 130/2019/AECI/MS, de 24/1/2019, enviado ao TCU em resposta à oitiva. Na ausência de indicação expressa, ambos os documentos foram examinados para fins desta análise.
17.	O documento referencias_estudos_preliminares.pdf consiste em relatório de resultados extraídos do Painel de Preços, em 2/1/2018, com dados de compras efetuados por outros entes públicos relativos a itens diversos que, em boa parte, referem-se à contratação dos Correios, por dispensa de licitação, para entrega de encomendas e documentos, ou outras aquisições que não guardam relação com o objeto da contratação pretendida, tais como: 'serviços de fornecimento e distribuição diária de jornais e revistas, inclusive aos sábados, domingos e feriados'; 'contratação de serviço de análises e pesquisas científicas, destinado à realização do exame diagnóstico de AIE nos equinos do 13º RCMe'; 'contratação de serviços de assinaturas completas e digitais anuais do jornal O Popular, editado e fornecido exclusivamente pela empresa J. Câmara & Irmãos S.A'; 'renovação de assinatura por 12 meses do jornal Tribuna do Norte'; 'assinatura digital anual do periódico O Globo'; 'assinatura anual digital do periódico Folha de São Paulo'; 'requisição de serviço para publicação em jornal local'; 'despesa para publicação junto à Imprensa Nacional (D.O.U) '; 'contratação de serviço de publicidade legal'; 'contratação de empresa especializada na prestação de serviço de intermediação e gestão de frota, gerenciamento dos dados de abastecimento e administração de despesas, com fornecimento de combustíveis automotivos, de forma continuada, operacionalizado por intermédio de rede credenciada e acompanhado por sistema de informação integrado'; 'contratação de empresa especializada na prestação de serviços de gerenciamento e controle de aquisição parcelada de combustíveis em rede de postos credenciados, através de sistema (software) de gerenciamento integrado mediante uso de cartão magnético, a fim de atender a frota de veículos utilizados pelo Departamento de Polícia Federal nos Jogos Olímpicos e Paralímpicos 2016 no Estado do Rio de Janeiro'; 'contratação de link dedicado de internet', dentre outros.
18.	Ao relatório de resultados extraídos do Painel de Preços foram juntadas cópias de documentos relativos ao Pregão Eletrônico DEMAP 17/2014, do Banco Central do Brasil; ao Pregão Eletrônico 200/2012, do Senado Federal; e ao Pregão Eletrônico 40/2015 - SAMF-DF, do Ministério da Fazenda. Contudo, nenhuma dessas referências seria aproveitável, pois, além de haver informação somente a respeito dos preços estimados pelo Senado Federal e pelo Ministério da Fazenda, não se dispondo dos valores efetivamente contratados, as respectivas contratações, caso tenham de fato ocorrido, já estariam em execução ou concluídas há mais de 180 dias, o que as tornariam imprestáveis para fins de cálculo de estimativa de preços, ao teor do disposto no art. 2º, inciso II, da Instrução Normativa IN 5/2014 da Secretaria de Logística e Tecnologia da Informação do extinto Ministério do Planejamento, Orçamento e Gestão (SLTI/MP) . Cabe mencionar, porém, que, ao contrário do feito pelo Ministério da Saúde, nos três editais há indicação expressa da gramatura e tipo de papel que será utilizado em cada item de impressão, com correspondente diferenciação de preços.
19.	Tal documentação, contudo, apesar de intitulada de 'Referências a estudos preliminares - Resultados do Painel de Preços do Ministério do Planejamento e contratações similares da Administração Pública', não contém qualquer tipo de análise efetuada pelos responsáveis pelo planejamento da contratação, os quais também não foram identificados.
20.	O processo de contratação foi submetido à análise da Consultoria Jurídica junto ao Ministério da Saúde que, em relação ao ponto, assinalou no PARECER 00168/2018/CONJUR-MS/CGU/AGU, de 23/2/2018 (peça 33, p. 150-151, grifos no original) :
67. A pesquisa ampla e idônea com base no valor de mercado é essencial para propiciar a adequada estimativa de custos da contratação de forma transparente e proba, e ao mesmo tempo, possibilitar a aferição do valor referencial dos itens que servirão como parâmetro na análise da exequibilidade ou aceitabilidade das propostas ou lances das empresas licitantes na ocasião do certame, podendo nortear o valor máximo aceitável. 
68. Ressaltamos, ainda, que a correta estimativa do valor contratual é essencial para a verificação da necessidade ou não de se proceder à licitação de participação exclusiva das microempresas e empresas de pequeno porte, nos termos do art. 6º do Decreto nº 6.204 de 2007 e as Cooperativas enquadradas no art. 34, da Lei nº 11.488, de 2007.
69. Dessa forma, o órgão sempre deve proceder à consulta dos preços praticados no mercado, sendo recomendável a obtenção de, ao menos, três orçamentos, devendo a pesquisa ser juntada nos autos do processo de licitação. É importante se atentar para que tal consulta se dê nos moldes do Termo de Referência, considerando exatamente as especificações do objeto, a fim de preservar a fidelidade dos preços pesquisados em relação à aquisição almejada. 
70. Insta destacar que as diligências concernentes à pesquisa de preços não se resumem à simples anexação de orçamentos das empresas nos autos, cabendo ao responsável a análise detida de cada proposta, não apenas sob seu aspecto formal (identificação da empresa, idoneidade, compatibilidade da sua finalidade social com o objeto da licitação, etc.) , como do seu teor. É de bom alvitre alertar ao órgão para a importância da congruência entre os preços das propostas, considerando que eventuais valores desarrazoados ou evidentemente inexequíveis podem distorcer os resultados das pesquisas efetuadas, de maneira que cumprirá ao órgão o discernimento sobre os orçamentos efetivamente aptos a comporem a planilha de preços, podendo até serem excluídos aqueles demasiadamente discrepantes dos demais.
 (...) 
72. Conforme indica o § 1º do art. 2º da Instrução Normativa, deve ser priorizado a utilização do painel de preços disponível no endereço eletrônico http://paineldeprecos.planejamento.gov.br bem como contratações similares de outros entes públicos, em execução ou concluídos nos 180 (cento e oitenta) dias anteriores à data da pesquisa de preços. 
73. No caso dos autos, verifica-se a existência do documento SEI 2288369 contendo diversos resultados obtidos mediante consulta ao Painel de Preços, bem como Edital de outros órgãos. No entanto, não se verificou nos autos análise realizada pela área técnica dos diversos resultados obtidos. 
74. Este Consultivo orienta a área técnica a observância do parágrafo 70 deste Parecer, tendo em vista que a pesquisa de preços não se resume a simples anexação dos orçamentos das empresas nos autos, cabendo ao responsável a análise detida de cada proposta, não apenas sob seu aspecto formal e o seu teor. 
75. Dessa forma, no tocante a pesquisa de preços, esta Consultoria Jurídica recomenda a devida providência da análise, alertando que o não cumprimento deste requisito e o desrespeito às disposições da Instrução Normativa nº 05 de 2014, ocasionará a não chancela deste órgão consultivo do certame licitatório em comento, sendo de inteira responsabilidade do administrador a não observância dessa exigência.
21.	O PARECER 00168/2018/CONJUR-MS/CGU/AGU, de 23/2/2018 (peça 33, p. 141-163) , registra que o processo encaminhado para análise continha, dentre outros, os seguintes documentos: Anexo Termo Referência - Serviços Gráficos e Transporte (2288234) , Anexo Estudos preliminares - mapa e riscos (2288256) , Anexo estimativa de produção e do valor global (2288355) e Anexo Resultados do painel de preços e contratações (2288369) . No entanto, tais documentos, ao menos com correspondente identificação, não foram encaminhados ao TCU pela SAA/MS.
22.	Com relação ao documento estudos_preliminares_mapa_riscos_corrigido_14_11_18_Capa.pdf (peça 38) , verifica-se, de pronto, ser versão datada de 14/11/2018, posterior, portanto, à apreciação efetuada pela Consultoria Jurídica junto ao Ministério da Saúde.
23.	No documento em questão é possível verificar que a estimativa de custo anual total para o contrato era originalmente de R$ 86.552.327,41, havendo sido obtida com base, tão somente, em cotações de preços solicitadas a potenciais fornecedores. Tal conclusão é corroborada pelas informações contidas no documento cotacoes_recebidas_pesquisa_mercado.pdf (peça 34, p. 68-180 e peça 35) e, especialmente, no documento justificativas_estimativas_producao_19_11.pdf (peça 39) , que contém 'a memória de cálculo executada para determinar a estimativa de custo para cada produto ou serviço constante no Termo de Referência', encaminhados pela SAA/MS juntamente com o Ofício 130/2019/AECI/MS, de 24/1/2019 (peça 30) .
24.	O documento que contém a 'memória de cálculo' assinala que 'devido à especificidade do objeto da contratação, os valores provenientes de pesquisas no Painel de Preços e contratações similares de outros entes públicos apresentam divergências quando comparados aos preços apresentados pelo mercado', em razão do que conclui pela 'impossibilidade de que seja estabelecido um valor referencial utilizando as fontes supracitadas' (p. 2) , havendo optado por realizar 'preços junto ao mercado' (p. 3) , ou seja, solicitar cotações de preços junto a potenciais fornecedores. Para o item 'edição' foram obtidas cotações junto a quatro empresas (CTIS, Agência GRUV, Continental e Gráfica Artecor) . As empresas CTIS e Agência GRUV enviaram apenas cotações para os serviços de 'edição' (postos de trabalho e locação de equipamentos e licenças de softwares e aplicativos) , não indicando, portanto, valores para a impressão de produtos gráficos. Assim, para o item 'impressão', o Ministério da Saúde dispunha apenas de duas cotações de preços obtidas junto às empresas Continental e Gráfica Artecor para cálculo da estimativa de preços. Se a realização de estimativa de preços tendo por base apenas cotações obtidas junto a potenciais fornecedores já é considerada insuficiente, efetuar o cálculo dispondo de apenas duas cotações é inaceitável. Para o Grupo II ('transporte') , o cálculo do preço estimado da contratação tomou por base as cotações enviadas por três empresas: Federal, Pontual e Jadlog (cotacoes_recebidas_pesquisa_mercado.pdf (peça 34, p. 68-180 e peça 35) .
25.	Consoante sólida jurisprudência do TCU, a pesquisa de preços para elaboração do orçamento estimativo da licitação não deve se restringir a cotações realizadas junto a potenciais fornecedores, devendo ser utilizadas outras fontes como parâmetro, a exemplo de contratações públicas similares, sistemas referenciais de preços disponíveis, pesquisas na internet em sítios especializados e contratos anteriores do próprio órgão (dentre outros, Acórdãos 1548/2018, Ministro Relator Augusto Nardes; 718/2018, Ministro Relator André de Carvalho; 1604/2017, Ministro Relator Vital do Rêgo; 247/2017, Ministro Relator Walton Alencar Rodrigues; 1678/2015, Ministro Relator Augusto Sherman; e 2816/2014, Ministro Relator José Múcio Monteiro; todos do Plenário) .
26.	O procedimento adotado pelo Ministério da Saúde não somente contrariou o disposto na IN 5/2014-SLTI/MP e as orientações decorrentes da jurisprudência do TCU, mas também desconsiderou as recomendações contidas no PARECER 00168/2018/CONJUR-MS/CGU/AGU, de 23/2/2018 (peça 33, p. 151, grifou-se) :
69. Dessa forma, o órgão sempre deve proceder à consulta dos preços praticados no mercado, sendo recomendável a obtenção de, ao menos, três orçamentos, devendo a pesquisa ser juntada nos autos do processo de licitação. É importante se atentar para que tal consulta se dê nos moldes do Termo de Referência, considerando exatamente as especificações do objeto, a fim de preservar a fidelidade dos preços pesquisados em relação à aquisição almejada. 
70. Insta destacar que as diligências concernentes à pesquisa de preços não se resumem à simples anexação de orçamentos das empresas nos autos, cabendo ao responsável a análise detida de cada proposta, não apenas sob seu aspecto formal (identificação da empresa, idoneidade, compatibilidade da sua finalidade social com o objeto da licitação, etc.) , como do seu teor. É de bom alvitre alertar ao órgão para a importância da congruência entre os preços das propostas, considerando que eventuais valores desarrazoados ou evidentemente inexequíveis podem distorcer os resultados das pesquisas efetuadas, de maneira que cumprirá ao órgão o discernimento sobre os orçamentos efetivamente aptos a comporem a planilha de preços, podendo até serem excluídos aqueles demasiadamente discrepantes dos demais.
27.	Ademais, não merece acolhida a alegação de que 'os valores provenientes de pesquisas no Painel de Preços e contratações similares de outros entes públicos apresentam divergências quando comparados aos preços apresentados pelo mercado', uma vez que, como visto no parágrafo 17 desta instrução, a pesquisa realizada no Painel de Preços utilizou dados de aquisições que não guardam relação com o objeto da contratação pretendida, sobre os quais se chegou a calcular, sem qualquer proveito possível, valores de média, mediana e menor valor obtido.
28.	Com relação aos quantitativos estimados, verifica-se que para o item 'edição' não há qualquer estudo que fundamente a definição do quantitativo de vinte postos de trabalho e a qualificação da equipe, bem assim do quantitativo e das especificações dos equipamentos e das licenças de softwares e aplicativos. Com relação ao preço estimado, o documento estudos_preliminares_mapa_riscos_corrigido_14_11_18_Capa.pdf (peça 38) assinala que 'o valor global estimado para o serviço de Edição teve como base a média dos preços obtidos. Os custos para postos de trabalho, softwares e equipamentos de informática foram sugeridos pelas empresas participantes desta etapa de parametrização dos preços do mercado editorial' (p. 6, grifou-se) .
29.	Os valores obtidos nas cotações de preço enviadas pelas empresas consultadas estão sintetizados na tabela abaixo:
	GRUPO I (edição) 
				
	Empresa
	Postos de trabalho
	Equipamentos
	Licenças de software
	TOTAL

	CTIS
	          5.157.177,72 
	      618.013,63 
	         341.516,07 
	6.116.707,42

	GRUV
	          3.229.106,12 
	      324.211,46 
	           99.376,25 
	3.652.693,83

	Continental
	          3.949.519,68 
	      574.846,60 
	          374.466,10 
	4.898.832,38

	Artecor
	          2.292.714,72 
	        82.890,00 
	            92.489,60 
	2.468.094,32

	Somatório
	        14.628.518,24 
	   1.599.961,69 
	        907.848,02 
	17.136.327,95

	Média (somatório / 4) 
	       3.657.129,56 
	    399.990,42 
	       226.962,01 
	 4.284.081,99 

30.	Constata-se haver discrepâncias entre os valores obtidos pelo exame das cotações de preços, sintetizadas na tabela acima, e os valores registrados no documento estudos_preliminares_mapa_riscos_corrigido_14_11_18_Capa.pdf (peça 38, p. 12) :
TABELA 6 - Média de preço para serviço de Edição
	SERVIÇO DE EDIÇÃO

	DESCRIÇÃO
	MÉDIAS

	Postos de trabalho
	R$ 3.704.086,60

	Equipamentos
	R$ 400.040,42

	Programas e Aplicativos
	R$ 226.962,05

	ESTIMATIVA DO CUSTO ANUAL
	R$ 4.331.089,07

31.	Em novo documento, produzido posteriormente, ainda que não datado e sem identificação de autoria, o Ministério da Saúde assinalaria que 'o valor global estimado para o serviço de Edição [R$ 4.331.089,07] teve como base a média dos preços obtidos, devido à homogeneidade entre os valores ofertados pelas quatro empresas participantes' (justificativas_estimativas_producao_19_11.pdf (peça 39, p. 3) . 
32.	Ora, além de haver divergência nos valores considerados pelo Ministério, em relação aos informados nas cotações de preços enviadas pelas empresas, é descabido considerar haver 'homogeneidade' entre propostas que apresentam valores variando entre R$ 2,5 milhões até R$ 6,1 milhões. Ademais, uma das empresas respondentes (Continental) não cotou preços para todos os itens de equipamentos e licenças de softwares e aplicativos, porém, o agente do Ministério da Saúde não fez qualquer ponderação a esse respeito.
33.	Com relação à cotação de preços para o item 'impressão', verifica-se no mesmo documento justificativas_estimativas_producao_19_11.pdf (peça 39) haver o responsável registrado que 'o custo global estimado para o serviço de impressão teve como base a mediana entre os valores obtidos durante a pesquisa de preços, tendo em vista a heterogeneidade entre os preços apresentados, constatada ao compararmos o menor e o maior valor entre as cotações recebidas' (p. 9) . Tal critério, como visto, não foi aplicado para situação idêntica observada no item 'edição', sem que haja qualquer esclarecimento que justifique a adoção de critérios diferentes na elaboração da estimativa de preços.
34.	Cabe assinalar que o documento justificativas_estimativas_producao_19_11.pdf (peça 39) registra que foram obtidas cotações de preços para o item 'impressão' junto a três empresas. Todavia, a documentação reunida no documento cotacoes_recebidas_pesquisa_mercado.pdf (peça 34, p. 68-180 e peça 35) revela que somente duas empresas (Continental e Gráfica Artecor) enviaram cotações de preços para esse item. As empresas, porém, limitaram-se a informar os preços unitários de cada item de serviço, não havendo qualquer referência a quantitativos totais estimados. Sendo assim, ignora-se de que maneira o Ministério da Saúde teria obtido os valores totais informados à página 9 do documento justificativas_estimativas_producao_19_11.pdf (peça 39) .
35.	A definição do quantitativo estimado para o item 'impressão', segundo assinalado no documento estudos_preliminares_mapa_riscos_corrigido_14_11_18_Capa.pdf (peça 38) , 'foi estipulada com base na produção gráfico-editorial dos anos anteriores' (p. 6) .
36.	Verifica-se, porém, que não foi efetuada uma análise abrangente de série histórica e, tampouco, uma fundamentada projeção de necessidades futuras decorrentes da execução de políticas, programas e ações a cargo do Ministério da Saúde. Em realidade, verifica-se no documento estudos_preliminares_mapa_riscos_corrigido_14_11_18_Capa.pdf (peça 38) que foram adotados os seguintes critérios:
a)	Folheteria - 'foi utilizado como parâmetro o quantitativo de impressão de 2015' (p. 8) . 'Foi destinado um percentual de 25% do quantitativo de folheterias para as solicitações de materiais em tons de preto (monocromia) , e o restante foi direcionado para a produção de materiais em policromia (4 cores) ' - (p. 9) .
b)	Materiais diversos - não há qualquer informação a respeito de como foram definidos os quantitativos.
c)	Livros e revistas - 'estimativa anual para impressão de livros e revistas foi estipulada com base na produção de 2015' (p. 9) .
d)	Acabamento - 'A estimativa de produção para os serviços de acabamento gráfico segue a mesma metodologia utilizada para livros, revistas e folheterias, porém foram aplicados percentuais sobre o quantitativo de livros a serem produzidos durante o ano, considerando a frequência com a qual os serviços são executados' (idem) .
37.	A escolha da produção gráfica de um único ano, 2015, como parâmetro para definição do quantitativo estimado da contratação pretendida para 'folheteria' e 'livros e revistas' foi justificada com base na afirmativa de que este teria sido o 'último ano em que foram executados simultaneamente dois contratos gráficos: um para pequenas tiragens (Contrato 28/2012 - impressão digital) e outro para grandes tiragens (Contrato 82/2012 - impressão offset) ' (p. 8) . Porém, não resta evidente que a simples existência de dois contratos constitua referência suficiente para a projeção de necessidades de produção futura. 
38.	Ademais, ao mesmo tempo, verifica-se que: 'Nos casos dos produtos editoriais que tiveram seu pico de produção após o término do contrato offset, optou-se por esse quantitativo, em decorrência do aumento dessas demandas mesmo com a interrupção do serviço de impressão em grandes tiragens' (p. 6) . Sendo assim, o único critério efetivamente adotado para definição do quantitativo estimado teria sido o pico de demanda registrado em anos anteriores.
39.	Com relação à definição de quantitativos estimados para o item 'transporte', foi assinalado que (peça 38, p. 10, grifou-se) :
A estimativa anual para demandas de transporte de produtos editoriais foi elaborada com base no quantitativo das publicações institucionais que contém tiragens mais expressivas, e que carecem de distribuição em todo o território nacional. Foi calculada uma média entre as demandas supracitadas, e o resultado foi posteriormente multiplicado pelo peso a ser expedido para cada unidade administrativa. Apoiando-se na distribuição para todo o território nacional executada em gestões anteriores, estima-se a expedição de aproximadamente 2.700 toneladas de material gráfico. 
O valor global estimado para o serviço de transporte teve como base a média entre os valores obtidos durante a pesquisa de preços, e foi apresentado na Tabela 8 do Item 4 deste documento.
40.	Contudo, além de não haver clara indicação do que sejam as 'publicações institucionais que contém tiragens mais expressivas, e que carecem de distribuição em todo o território nacional', não há informações a respeito da 'distribuição para todo o território nacional executada em gestões anteriores', cujos preços então praticados foram desconsiderados para fins de realização ou crítica da estimativa de preços.
41.	Em sua manifestação, o Ministério da Saúde fez juntada do documento quantitativos_impressao_anos_anteriores.pdf (peça 40) . No entanto, o documento apresenta uma 'relação de produtos editoriais que subsidiou a definição de estimativas de impressão', sem que se possa considerar um registro estável das séries históricas de produção. Encontram-se tabelas que relacionam: a 'produção de livros', 'CD/DVD', 'revistas/cartilhas' e 'Box para acondicionar livros', todos em 2015; a 'produção de cartões de visita', de 'certificados/declarações' e 'folheterias', em 2014 e 2015; e a produção de 'adesivos' e 'pastas', em 2017. A escolha aparentemente aleatória dos anos de produção em realidade corrobora a conclusão de que o único critério efetivamente adotado para definição do quantitativo estimado teria sido o pico de demanda registrado em anos anteriores.
42.	Considerando que os esclarecimentos apresentados pelo Ministério da Saúde não são suficientes para atestar a regularidade dos procedimentos relativos ao dimensionamento do objeto licitado da contratação pretendida, resta concluir pela procedência da representação.
b) a desconsideração, para fins de estimativa de preços, de haver imunidade tributária em itens como livros, revistas, jornais e periódicos. 
Manifestação do órgão.
43.	Faz referência ao Despacho SEI_MS - 7463476 - Despacho.pdf, de 11/1/2019, transcrito a seguir:
5. Quanto ao item '2.b', reforçamos que o Anexo 4 do Termo de Referência, item 4.3 e 4.3.1, foi elaborado de modo que os licitantes interessados pudessem identificar nas tabelas expostas qual o produto a que se referem, quais os materiais, acabamentos e formatos exigíveis e ainda, qual a estimativa de produção ao longo da execução do contrato, sendo perceptível quais produtos são tributáveis e quais fazem jus a imunidade fiscal, facilitando a composição de preços para formulação das propostas.
Análise.
44.	Considerando que os itens de impressão foram agrupados ('Folheteria', 'Materiais diversos', 'Livros e revistas' e 'Acabamento') , mas se encontram discriminados individualmente no Edital, ainda que sem indicação própria dos diferentes tipos de papel e gramatura possíveis de serem utilizados, e uma vez que a incidência de tributos e respectivas alíquotas são de amplo conhecimento das empresas atuantes no setor, cabe concluir, no ponto, pela improcedência da representação.
c) a planilha de formação de preços adotada no Edital permitir significativa variação dos valores de contratação. 
Manifestação do órgão.
45.	Faz referência ao Despacho SEI_MS - 7463476 - Despacho.pdf (peça 36) , de 11/1/2019, transcrito a seguir:
6. No que tange ao item '2.c', entendemos que as informações estão relacionadas à estimativa de preços, questão detalhadamente trazida no item 7 do presente expediente.
Análise.
46.	Considera-se aplicável a análise efetuada nos parágrafos 10 a 42 desta instrução, cabendo concluir, no ponto, pela procedência da representação. 
d) as estimativas de preços.
Manifestação do órgão.
47.	Faz referência ao Despacho SEI_MS - 7463476 - Despacho.pdf (peça 36) , de 11/1/2019, transcrito a seguir:
7. Em relação ao item '2.d', ressaltamos que esta Administração, em respeito ao princípio da economicidade, ao lado do basilar princípio da legalidade e em atenção ao disposto no art. 24º, § 1º, inciso IV da Instrução Normativa Nº 05, de 25 de maio de 2017, realizou pesquisas de preços a fim de balizar os itens a serem licitados, com o objetivo de obter uma contratação proficiente e, ao mesmo tempo, eficaz na sua execução. A determinação das estimativas de preço consta no anexo 'Estudos preliminares e mapa de riscos' (documento nº 7420252) . A metodologia de cálculo aplicada aos itens constantes na planilha de produtos e serviços gráficos foi apresentada no anexo Estimativas de produção anual e definição do valor global do contrato (documento nº 7420433) , contendo, inclusive, imagens que ilustram de maneira didática o procedimento a ser executado para obtenção dos valores. Nesse sentido, visando estabelecer uma padronização para as dimensões das publicações a serem impressas, a planilha de formação de preços constante no Termo de Referência foi elaborada com base na tabela 66x96 - uma orientação do mercado gráfico que visa o melhor aproveitamento de papel durante a execução do serviço, sendo a mais utilizada no universo gráfico-editorial. Assim, alguns dos formatos preestabelecidos na tabela embasaram a metodologia de cálculo aplicada durante o processo de precificação do contrato administrativo, a citar, formato 16 (16,5x24cm) , formato 12 (33x16cm) , formato 8 (33x24cm) , formato 4 (33x48cm) , formato 2 (66x48cm) e formato 1 (66x96cm) , na forma disposta no Termo de Referência e transcrita a seguir: 
Folheteria: foi utilizado como parâmetro o quantitativo de impressão de 2015 - último ano em que foram executados simultaneamente dois contratos gráficos: um para pequenas tiragens e outro para grandes tiragens. O total produzido foi dividido entre os seis formatos apresentados, que foram os de maior uso pelas áreas demandantes do Ministério: Formato 16, Formato 12, Formato 8, Formato 4, Formato 2 e Formato 1. Foi destinado um percentual de 25% do quantitativo de folheterias para solicitações de materiais em tons de preto (monocromia) , atentando-se ao fato de que tal modalidade de impressão é pouco usual. O restante foi direcionado para a produção de materiais em policromia (4 cores) . O valor da média de cada um dos 13 itens da planilha (excetuando-se o preço para prova gráfica) foi multiplicado pela estimativa de páginas impressas. 
Materiais diversos: Para os produtos constantes no bloco de Materiais Diversos, com base nos valores obtidos através da pesquisa de preços, se fez necessário determinar um custo único para cada produto, e esse preço foi calculado de acordo com a seguinte metodologia: a) Para cada um dos itens da planilha foi calculada uma média única, que consiste no resultado da soma dos valores estipulados pelas empresas de mercado para cada quantitativo do produto em questão, dividido pelo número de valores propostos; b) Nos casos dos produtos que possuem preços diferentes para monocromia ou policromia, foi feita a média destes dois custos, e posteriormente aplicado o raciocínio descrito no item A. 
Livros e Revistas: A estimativa anual para impressão de livros e revistas foi estipulada com base na produção de 2015, último ano em que foram executados simultaneamente os contratos de impressão para pequenas e grandes tiragens. As demandas foram categorizadas de acordo com suas dimensões, adequando-se aos formatos constantes na planilha de cotação de preços. O quantitativo para cada formato foi multiplicado pelos valores propostos pelas empresas participantes do processo de cotação de preços de mercado, excetuando-se, obviamente, o custo determinado para a prova gráfica. 
Acabamento: A estimativa de produção para os serviços de acabamento gráfico segue a mesma metodologia utilizada para livros, revistas e folheterias, porém foram aplicados percentuais sobre o quantitativo de livros a serem produzidos durante o ano, considerando a frequência com a qual os serviços são executados, baseado no histórico de demandas das áreas técnicas.
Análise.
48.	Considera-se aplicável a análise efetuada nos parágrafos 10 a 42 desta instrução, cabendo concluir, no ponto, pela procedência da representação.
49.	Curiosamente, ao se referir à 'metodologia aplicada para cálculo do valor estimado para o serviço de Impressão e Acabamento Gráfico', encontra-se assinalado que a 'estimativa para o custo global anual estimado [sic] para o serviço de impressão teve como base a mediana entre os valores obtidos durante a pesquisa de preços' (peça 38, p. 8, grifou-se) . Porém, uma vez que se dispunha de apenas duas cotações de preço para cada item, o resultado do cálculo da média ou da mediana seria o mesmo.
50.	Considerando que os esclarecimentos apresentados pelo Ministério da Saúde não são suficientes para atestar a regularidade dos procedimentos relativos à estimativa de preços da contratação pretendida, resta concluir pela procedência da representação. 
e) ausência de levantamento de mercado que haja indicado a solução que se pretende contratar. 
Manifestação do órgão.
51.	Faz referência ao Despacho SEI_MS - 7463476 - Despacho.pdf (peça 36) , de 11/1/2019, transcrito a seguir:
8. No que tange ao item '2.e', depreendemos que os aspectos já foram tratados nos itens anteriores, que abordam a metodologia utilizada para composição do preço e que reúne todos os elementos que compõem a planilha de formação dos custos e consequentemente indica a solução que se pretende contratar.
Análise.
52.	A etapa de levantamento de mercado consiste em identificar a existência de possíveis soluções no mercado que possam atender aos requisitos de desempenho esperado, de modo a serem alcançados os resultados pretendidos e atendidas as necessidades da Administração. O Ministério da Saúde formatou a contratação pretendida agregando à contratação de itens de serviços gráficos a alocação de postos de trabalho que comporiam equipe dedicada colocada à disposição para executar atividades nas instalações do Ministério da Saúde; a locação de equipamentos e licenças de uso de softwares e aplicativos diversos. Todavia, não se faz evidente nos esclarecimentos e na documentação apresentados pelo Ministério da Saúde, em sede de oitiva, que a escolha de tal modelagem decorra de qualquer análise prévia de alternativas possíveis existentes no mercado e praticadas por outros entes públicos que tenham obtido, sob algum critério objetivo, melhores e mais efetivos resultados que permitissem concluir ser este o formato que melhor atenderia às necessidades do órgão.
53.	Tal omissão não deixou de ser notada pela Consultoria Jurídica junto ao Ministério da Saúde, que apontou no PARECER 00168/2018/CONJUR-MS/CGU/AGU, de 23/2/2018 (peça 33. p. 145, grifou-se) :
16. Por sua vez, encontra-se nos autos documento intitulado Estudos Preliminares (SEI nº 2288256) , recomenda-se o atendimento de todas as diretrizes gerais, desde que compatíveis com a contratação em tela, para a elaboração dos Estudos Preliminares dispostas no anexo III da ON [IN] nº 05/2017. Sugere-se que, se possível, os estudos complementares também contenham: 
a) Analise a contratação anterior, ou a série histórica, se houver, para identificar as inconsistências ocorridas nas fases do Planejamento da Contratação, Seleção do Fornecedor e Gestão do Contrato, com a finalidade de prevenir a ocorrência dessas nos ulteriores Termos de Referência ou Projetos Básicos; 
b) Indique se a contratação está alinhada aos planos instituídos pelo órgão ou entidade tais como Plano de Desenvolvimento Institucional ou Planejamento Estratégico, quando houver; 
c) Elaborar quadro identificando as soluções de mercado (produtos, fornecedores, fabricantes etc.) que atendem aos requisitos especificados e, caso a quantidade de fornecedores seja considerada restrita, verificar se os requisitos que limitam a participação são realmente indispensáveis, de modo a avaliar a retirada ou flexibilização destes requisitos.
54.	A ausência de realização de levantamento de mercado foi agravada pela irregular elaboração de estimativa de preços, não havendo sido considerado que mesmo as cotações obtidas junto a potenciais fornecedores já permitiriam indicar que o mercado teria limitações para atender, simultaneamente, os itens 'edição' e 'impressão', agregados no Grupo I. Das quatro empresas consultadas, apenas duas cotaram preços para os dois itens. 
55.	A contratação de serviços por postos de trabalho deve ser vista como exceção, ou seja, apenas se justifica quando houver inviabilidade da adoção do critério de aferição dos resultados. Tal orientação já constava da IN 2/2008-SLTI/MP nos seguintes termos: 'Art. 11. A contratação de serviços continuados deverá adotar unidade de medida que permita a mensuração dos resultados para o pagamento da contratada, e que elimine a possibilidade de remunerar as empresas com base na quantidade de horas de serviço ou por postos de trabalho'.
56.	Apesar de a norma haver sido revogada pela IN 5/2017 da Secretaria de Gestão do extinto Ministério do Planejamento, Desenvolvimento e Gestão (Seges/MP) , esta assim continua a estabelecer: 'Art. 3º O objeto da licitação será definido como prestação de serviços, sendo vedada a caracterização exclusiva do objeto como fornecimento de mão de obra' e, ainda: 
2.6. Modelo de gestão do contrato e critérios de medição e pagamento:
 (...) d) Definir a forma de aferição/medição do serviço para efeito de pagamento com base no resultado, conforme as seguintes diretrizes, no que couber:
d.1. estabelecer a unidade de medida adequada para o tipo de serviço a ser contratado, de forma que permita a mensuração dos resultados para o pagamento da contratada e elimine a possibilidade de remunerar as empresas com base na quantidade de horas de serviço ou por postos de trabalho, observando que:
 (...) 
d.1.2. excepcionalmente poderá ser adotado critério de remuneração da contratada por postos de trabalho, devendo ser definido o método de cálculo para quantidades e tipos de postos necessários à contratação (Anexo V da IN 5/2017, grifou-se) .
57.	Porém, nos termos da contratação ora pretendida pelo Ministério da Saúde, não há definição precisa de resultados esperados da equipe de 'edição' e muito menos de procedimentos que permitam sua efetiva mensuração em situações de eventual diminuição ou inexistência de demanda dos serviços. A declarada 'complexidade de produção' e o 'volume de publicações' não se constituem em razões suficientes para justificar a contratação de postos de trabalho nas dependências do Ministério da Saúde, com risco da assunção de custos de produção que já seriam inerentes à execução das atividades de impressão a cargo da empresa gráfica contratada.
58.	Tampouco foram realizados estudos que justificassem o dimensionamento da equipe e a qualificação de seus componentes, bem assim as especificações e quantitativos para os equipamentos e licenças de uso de software e aplicativos, além de não terem sido indicados os resultados a serem alcançados em termos de economicidade e de melhor aproveitamento do serviço a ser contratado.
59.	Ademais, o exame da documentação e dos esclarecimentos trazidos aos autos pelo Ministério da Saúde deixou evidente a fragilidade dos procedimentos de dimensionamento do objeto, além de propiciar o questionamento quanto à regularidade da forma como foi obtida a estimativa de preços da licitação.
60.	Conclui-se, no ponto, pela procedência da representação.
f) a exigência disposta no item 25.4 do Edital de que a proponente deverá aplicar um percentual de desconto único e linear em todos os subitens que o compõem o item 2 do grupo 1 e o item 3 do grupo 2, denominado de 'ganho de escala'. 
Manifestação do órgão.
61.	Faz referência ao Despacho SEI_MS - 7463476 - Despacho.pdf, de 11/1/2019, transcrito a seguir (peça 36, p. 3, grifou-se) :
9. Sobre o item '2.f', pontuamos que [o] item 25.4 do Termo de Referência prevê que 'Deverá ser aplicado ganho de escala em todos subitens que o compõem o item 2 do grupo 1 e o item 3 do grupo 2, conforme modelo de valores referenciais constantes nas tabelas do Anexo 7 deste Termo Referência, que representam os valores máximos a serem pagos pela Contratante.' e em complemento a isso, o item 25.5 do Termo de Referência estabelece que 'Não serão aceitas para fins de adjudicação e homologação, planilhas que não guardem razoabilidade em seu preenchimento e cujos preços dos subitens não correspondam aos ganhos de escala obtido para o respectivo item, ou estejam acima do valor máximo estimado'. Diante disso, o 'ganho de escala' aqui pretendido, nada mais é que a diminuição dos valores por unidade de página impressa em relação ao aumento da quantidade de páginas solicitadas. Trata-se de uma relação inversamente proporcional entre preço e quantidade, ou seja, quanto maior a quantidade, menor deve ser o preço. Vale reforçar que em momento algum no Edital, Termo de Referência e seus anexos foi imposto a aplicação de percentual fixo, ou desconto linear, estanque, a todos os itens ou todas as tabelas. A única exigência foi a explicada relação quantidade x preço, denominada 'ganho de escala', prática inclusive comum ao mercado e pacificamente deliberado por essa Corte de Contas, como consta dos Acórdão 1337/2011-TCU-Plenário.
Análise.
62.	Os critérios de julgamento das propostas estabelecidos no Edital foram objeto de impugnações, particularmente quanto à aplicação de 'ganho de escala em todos subitens que compõem o item 2 do grupo 1 e o item 3 do grupo 2, conforme modelo de valores referenciais constantes nas tabelas do Anexo 7 deste Termo Referência, que representam os valores máximos a serem pagos pela Contratante'. Dentre as impugnações interpostas, transcreve-se excerto da que foi apresentada pela empresa Athalaia Gráfica e Editora Ltda., em 21/12/2018 (grifou-se) :
III.II - Do Critério de Julgamento. Desconto Linear. Item 02 do Grupo 01. Do item 25.4 do Edital depreende-se então que há a adoção de uma linearidade de preços para todos, ratifica-se, TODOS os itens que compõem a contratação requerida no item 02 do Grupo 01. Em outras palavras, tal item do Edital prevê que ao fim da etapa de lances, o vencedor será aquele que, ao analisar os orçamentos previamente estabelecidos pela Administração, der o maior percentual de redução, o qual será aplicado para CADA SUBITEM das inúmeras planilhas presentes no 'Anexo IV' do Edital. Não há óbice algum para se entender que diante de tal situação existe um obstáculo aos licitantes quanto à possibilidade de cotação de seus preços, uma vez que só poderão fazer por intermédio de um percentual fixo para TODOS os itens, sem levar em consideração seus custos individuais de produção ou comercialização. Ou seja, restringe-se o caráter competitivo do certame, em total afronta aos princípios basilares que regem as contratações públicas. A manutenção de tal critério de julgamento no presente Ato Convocatório acaba por impedir que uma empresa interessada no certame em tela consiga obter vantagem competitiva, pois caso consiga ofertar um desconto maior em itens específicos, graças a peculiaridades como sua estrutura, experiência no ramo, equipamentos e ainda outros fatores, terá que obrigatoriamente ampliá-lo a TODOS os outros itens, mesmo que não seja possível suportá-los, podendo até mesmo ocorrer que para alguns itens tais valores se demonstrem inexequíveis. 
 (...) 
Novamente se questiona se uma e tão somente uma empresa é capaz de ofertar a mesma redução para oferta de itens que possuem distinção na formação de seus preços. Cabe então novo questionamento: será mesmo aceitável que ao longo de um processo licitatório, em que o objetivo deve ser sempre que a proposta, cuja composição é feita pelo custo e lucro do particular, seja mais vantajosa para a Administração, se exija um desconto que transforme o preço da oferta menor do que o seu custo? 
63.	Em resposta à impugnação, o Ministério da Saúde se manifestou nos seguintes termos, em 21/12/2018, às 12:05:08 horas, quando restavam cinco dias para a abertura da sessão pública:
b) Do critério de julgamento. Desconto linear. Item 02 do Grupo 01: Não há exigência de desconto linear. Conforme o item 25.4 do termo de referência, 'deverá ser aplicado ganho de escala em todos subitens que o compõem o item 2 do grupo 1 e o item 3 do grupo 2, conforme modelo de valores referenciais constantes nas tabelas do Anexo 7 deste Termo Referência, que representam os valores máximos a serem pagos pela Contratante.
64.	O Anexo 7 do Termo de Referência compreende as páginas 92 a 121 do Edital. Porém, considerando que o critério de julgamento adotado era o de 'menor preço por item', para o item 'impressão', que integra o Grupo I, de modo a poder formular sua proposta e apresentar o valor total proposto, a licitante deveria não apenas preencher os valores unitários dos diferentes itens de serviços gráficos, mas, também, multiplicar esses valores unitários pelos quantitativos estimados pelo Ministério da Saúde. Porém, tal informação não é encontrada no 'modelo de valores referenciais constantes nas tabelas do Anexo 7', razão pela qual o Ministério da Saúde, em análise de impugnação interposta pela empresa MS Verid Soluções Gráficas - EIRELI ME, informou, em 21/12/2018, às 18:11:30 horas: 
4.3: Item 2 do Grupo 1 - Modelo de Planilha de Formação de Preços: Serviços de Impressão/Acabamento. Preenchidos os valores, a empresa deverá seguir as orientações apresentadas no documento 'Estimativas de produção anual e definição do valor global do contrato', que possui a memória de cálculo aplicada para obtenção do valor por lote. O arquivo está disponível para download por meio do seguinte endereço eletrônico: http://www.comprasnet.gov.br/acesso.asp?url=/edital-250110-5-00022-2018. 
65.	No documento 'Estimativas de produção anual e definição do valor global do contrato' (peça 39) , porém, as informações não são apresentadas no mesmo formato do 'modelo de valores referenciais constantes nas tabelas do Anexo 7', havendo sido 'sumarizadas', exigindo, portanto, algum esforço interpretativo de parte das licitantes. Explica-se. No 'modelo' constante do Edital, os itens de serviço estão relacionados com denominação, descrição e quantidades, conforme o seguinte exemplo extraído da página 101:
Item 16 - FORMATO 16 / Formato fechado: 16, Formato Aberto: 8 / Papel Capa: Cartão Triplex 300 g. Impressão capa: 4 cores / Papel Miolo: Off set/Couchê liso ou fosco/Reciclato, de 75/90 grs / Acabamento capa:  Laminação Bopp brilho ou fosco frente.
66.	A descrição, ainda que se venha a admitir que possa ser suficiente para profissionais e empresas atuantes no setor gráfico, não indica que se trata de livro, informação que é encontrada na página 8 do documento 'Estimativas de produção anual e definição do valor global do contrato' (peça 39) .
67.	Em seguida à descrição, o 'modelo' apresenta tabela com valores unitários máximos admitidos em relação às quantidades de exemplares impressos e número de páginas. Porém, há uma interrupção da imagem no Edital publicado pelo Ministério da Saúde, que impossibilita a leitura da descrição, quantitativo e valores máximos aceitáveis informados na coluna (ou colunas?) final da tabela, falha que se repete ao longo das dez páginas seguintes. Tal falha, caso tomada isoladamente, já justificaria a necessidade de republicação do Edital.
68.	Porém, ainda que a redação algo confusa do item 25.4, além da necessidade de referência a informações publicadas em outro documento que não o Edital do certame, tenha propiciado dúvidas razoáveis entre os interessados em participar da licitação, parece haver sido esclarecido que a intenção do Ministério da Saúde não foi a de exigir a aplicação de um desconto linear sobre todos os itens de serviço para 'impressão' e 'transporte' ao final da etapa de lances, mas, tão somente, indicar que adotaria como critério de aceitabilidade dos preços unitários a 'a diminuição dos valores por unidade de página impressa em relação ao aumento da quantidade de páginas solicitadas'. Entretanto, depreende-se que tal critério seria observado não apenas em relação à quantidade de páginas impressas solicitadas, mas a quase todos os demais itens, tais como 'Box/caixa para acondicionar livros', 'adesivos', 'CD/DVD', etc., o que poderia haver sido indicado de forma mais clara aos interessados. 
69.	Contudo, uma vez que restou demonstrado que as licitantes não dispunham de todas as informações necessárias para formular suas propostas de preços de forma a atender a esse critério, em razão das falhas de impressão no Edital publicado, conclui-se que, no ponto, a representação deva ser considerada parcialmente procedente.
g) a ausência de critérios de aceitabilidade dos preços unitários. 
Manifestação do órgão.
70.	Faz referência ao Despacho SEI_MS - 7463476 - Despacho.pdf (peça 36, p. 3) , de 11/1/2019, transcrito a seguir:
10. Relativamente ao item '2.g', destacamos as condições dispostas nos itens 6 e 7 do Edital, que estabelecem correspondentemente os critérios 'Da formulação de lances e julgamento das Propostas' e 'Da aceitabilidade da Proposta Vencedora', as quais reconhecemos que merecem aperfeiçoamento, de forma que as regras de aceitação dos preços unitários restem claras e objetivas e garantam a escolha de proposta mais vantajosa à Administração.
Análise.
71.	A manifestação do Ministério da Saúde reconhece a fragilidade apontada, razão pela qual se deve concluir, no ponto, pela procedência da representação.
h) a contratação de serviços gráficos encontrar-se associada a contratação por postos de trabalho e ao fornecimento de equipamentos, programas e aplicativos, o que afronta o disposto na IN 5/2017. 
Manifestação do órgão.
72.	Faz referência ao Despacho SEI_MS - 7463476 - Despacho.pdf (peça 36, p. 3) , de 11/1/2019, transcrito a seguir:
11. Quanto ao item '2.h', registramos que a Administração optou pela prestação de serviços de Edição (item 1 do grupo 1) nas dependências do órgão, em razão de tais serviços envolverem atividades inerentes à Normalização, Revisão, Editoração e Ilustração dos produtos gráfico-editoriais institucionais. Cabe ressaltar que o processo editorial exige diálogo constante entre os profissionais responsáveis pela edição das obras com as áreas demandantes do Ministério da Saúde, desde seu planejamento até a finalização da demanda, além de conhecimento desta equipe dos termos específicos aplicados aos produtos editoriais da instituição, como o siglário e os glossários temáticos, além das normas presentes nas Resoluções do conselho Editorial e da própria Política Editorial deste Ministério. Salienta-se também a complexidade de produção desses títulos durante o processo de revisão, normalização e edição, que não ocorre de forma linear e única. Muitas vezes o mesmo arquivo retorna inúmeras vezes ao profissional que o revisou, que o normalizou e, por conseguinte, que o diagramou, não sendo possível administrar e controlar tamanho volume de publicações fora das dependências do Ministério e sem um acompanhamento fiscalizatório próximo. Além disso, destacamos que o Ministério da Saúde não dispõe de servidores capacitados para a execução de tais serviços, o que justifica a metodologia de execução de contrato terceirizado com disponibilização de profissionais in loco. Tal medida visa, sobretudo, o atendimento das demandas com a qualidade e agilidade exigidas nas condições dispostas no Termo de Referência e seus anexos.
Análise.
73.	O questionamento diz respeito à ausência de justificativas técnicas para o não parcelamento do objeto no Pregão 45/2018, no qual a contratação de serviços gráficos encontra-se associada à contratação por postos de trabalho e ao fornecimento de equipamentos, licenças de softwares e aplicativos, uma vez que, como fôra bem assinalado pela Consultoria Jurídica junto ao Ministério da Saúde no PARECER 00168/2018/CONJUR-MS/CGU/AGU, de 23/2/2018 (p. 7-8, grifos no original) :
35. É necessário destacar que o princípio do parcelamento vem previsto no art. 23, § 1º da Lei Geral de Licitações, que estatui que: 'as obras, serviços e compras efetuadas pela Administração serão divididas em tantas parcelas quantas se comprovarem técnica e economicamente viáveis, procedendo-se à licitação com vistas ao melhor aproveitamento dos recursos disponíveis no mercado e à ampliação da competitividade sem perda da economia de escala'. 
36. Sobre o assunto, o Tribunal de Contas da União possui entendimento sumulado, na Súmula 247, no seguinte sentido: 
'é obrigatória a admissão da adjudicação por item e não por preço global, nos editais das licitações para a contratação de obras, serviços, compras e alienações, cujo objeto seja divisível, desde que não haja prejuízo para o conjunto ou complexo ou perda de economia de escala, tendo em vista o objetivo de propiciar a ampla participação de licitantes que, embora não dispondo de capacidade para a execução, fornecimento ou aquisição da totalidade do objeto, possam fazê-lo com relação a itens ou unidades autônomas, devendo as exigências de habilitação adequar-se a essa divisibilidade'. 
37. Logo, há a necessidade da justificativa adequada para a não adoção da regra de adjudicação por item. Isso porque a licitação por item previne a ocorrência do jogo de planilhas. É relevante frisar, por outro lado, que, normalmente, não basta uma mera afirmação da Administração no sentido de que o agrupamento é necessário, ou para evitar perda de economia de escala ou para se beneficiar o conjunto ou complexo da aquisição. 
38. Para que se considere que uma justificativa é suficiente e adequada, necessita ser embasada em estudos técnicos. Nesse sentido, há o Acórdão 1695/2011-TCU-Plenário, TC-Processo 015.264/2011-4, rel. Min-Subst. Marcos Bemquerer Costa, 22.06.2011: 
Licitação do tipo menor preço global: 2 - A decisão do administrador em não parcelar uma contratação deve ser obrigatoriamente precedida de estudos técnicos que a justifiquem. 
Ainda na representação em que apurou possíveis irregularidades na Concorrência nº 6.986/2011, tipo menor preço global, promovida pelo Serviço Nacional de Aprendizagem Comercial - Administração Regional/SP - (Senac/SP) , o TCU analisou a concentração do objeto em um único contrato, quando a licitação poderia ser realizada em seis parcelas, com a consequente ampliação do universo de participantes e do caráter competitivo da licitação, em contrariedade à Súmula/TCU n. 247. A esse respeito, o Presidente da Comissão Permanente de Licitação do Senac/SP alegou que 'a aquisição de todos os equipamentos por uma única empresa propicia um desconto maior no preço do produto e reduz os custos indiretos, a exemplo do custo de gerenciamento, visto que as reformas ocorrerão no mesmo período'. Não haveria, então, perda de economia da escala. Para a unidade técnica, nos termos da Súmula 247, 'o TCU admite exceção à regra da adjudicação por item, aceitando a contratação global, desde que não haja prejuízo para o conjunto ou complexo de obras ou a perda de economia de escala'. Todavia, 'há que se considerar que a decisão do administrador em parcelar ou não uma contratação deve ser obrigatoriamente precedida de estudos técnicos que justifiquem a decisão mais adequada a ser tomada' e não somente justificações. Na espécie, 'conjuga-se a prestação de serviços de engenharia e a aquisição de equipamentos de ar condicionado, sendo que a ausência de estudos preliminares indicando as possíveis formas de contratação inviabiliza apurar se a forma adotada pelo Senac/SP apresenta-se competitiva e isonômica, além de assegurar que será obtida a proposta mais vantajosa para o ente licitador, princípios norteadores do processo licitatório'. Por conseguinte, por essa e por outras irregularidades, votou por que o Tribunal determinasse, cautelarmente, a suspensão da licitação, até que se decida sobre o mérito da questão suscitada, de modo a evitar que o prosseguimento irregular do certame acarretasse situações de fato ensejadoras de direitos subjetivos e tumulto na execução do objeto. Nos termos do voto do relator, o Plenário manifestou sua anuência. 
39. Acrescente-se que é importante que seja verificada a vantajosidade do critério de julgamento a ser adotado em detrimento da adjudicação por cada um dos itens licitados, tendo em vista posicionamento do Tribunal de Contas da União na Súmula n° 247 e em diversos acórdãos sobre a matéria: 
Nas licitações para a contratação de obras, serviços e compras, em que o objeto for de natureza divisível, sem prejuízo do conjunto ou complexo, utilize a adjudicação por itens, nos termos do entendimento firmado pelo Plenário deste Tribunal mediante a Decisão n. 393/1994 (...) . (Acórdão 1705/2003-TCU-Plenário) 
Observe, nos casos de convite, a exigência de, no mínimo, três propostas válidas para todos os itens licitados, atentando, todavia, para o fato de que, na hipótese de objeto divisível, é obrigatória a admissão da adjudicação por item e não por preço global, desde que não haja prejuízo para o conjunto ou complexo ou perda de economia de escala, tendo em vista o objetivo de propiciar a ampla participação de licitantes que, embora não dispondo de capacidade para a execução, fornecimento ou aquisição da totalidade do objeto, possam fazê-lo com relação a itens ou unidades autônomas, devendo as exigências de habilitação adequar-se a essa divisibilidade, a teor da Súmula/TCU n. 247. (Acórdão 301/2005-TCU-Plenário) 
Quando houver a possibilidade de divisão do objeto sem prejuízo das exigências técnicas a serem requeridas pela Administração, defina áreas de serviços para que seja procedida a adjudicação por itens em um mesmo objeto ou realize licitações distintas, com vistas a propiciar a ampla participação dos licitantes que, embora não dispondo de capacidade para a execução ou fornecimento da totalidade do objeto, possam, contudo, fazê-lo com referência a itens ou unidades autônomas, devendo ser observada a necessidade de estabelecimento, para as propostas técnicas, no caso de certame único, de pontuação específica a cada um dos itens pré-estabelecidos. (Acórdão 1937/2003-TCU-Plenário) 
40. A justificativa encontrada no documento SEI 2288256- Anexo Estudos Preliminares - mapa e riscos, apresenta a seguinte informação sobre o não parcelamento do objeto: 
Em consonância com o disposto no artigo 15 da Lei 8.666/93 e em decorrência da natureza dos serviços prestados pela futura contratação, verificou-se que é tecnicamente viável o parcelamento da solução [grifou-se]. Tal medida visa estimular a competição durante o processo licitatório a partir da participação de empresas especializadas na execução do objeto do certame. 
41. Da leitura da justificativa apresentada observa-se que foi apresentada de maneira absolutamente genérica, sem que houvesse qualquer comprovação de que a licitação por itens geraria prejuízo para o conjunto ou complexo ou perda de economia de escala. 
42. Desse modo, recomenda uma melhor elaboração da justificativa, devendo a mesma ser embasada em aspectos relacionados ao objeto da contratação, de modo que reste comprovado, através de estudo técnico, que a realização de licitação pelo critério menor preço por item geraria prejuízo para o conjunto ou complexo ou perda de economia de escala, não bastando mera afirmação, como explanado em linhas anteriores. 
74.	O documento 'SEI 2288256- Anexo Estudos Preliminares - mapa e riscos' seria posteriormente reformulado, sendo excluída a contraditória conclusão de que era 'tecnicamente viável o parcelamento da solução', quando se estava propondo exatamente o contrário. Tal contradição não deixara de ser apontada pelo Coordenador de Suporte Jurídico em Processos Licitatórios da Consultoria Jurídica junto ao Ministério da Saúde, conforme se encontra assinalado no DESPACHO 01185/2018/CONJUR-MS/CGU/AGU, de 2/3/2018, litteris (peça 33, p. 160, grifos no original) :
Parece confuso o fato de o critério escolhido ser o de menor preço por grupo, sendo certo que a justificativa encontrada no documento SEI 2288256- Anexo Estudos Preliminares - mapa e riscos, apresenta a seguinte informação:
Em consonância com o disposto no artigo 15 da Lei 8.666/93 e em decorrência da natureza dos serviços prestados pela futura contratação, verificou-se que é tecnicamente viável o parcelamento da solução. Tal medida visa estimular a competição durante o processo licitatório a partir da participação de empresas especializadas na execução do objeto do certame. 
Ora, se a área atesta a viabilidade do parcelamento nos Estudos Preliminares, causa estranheza o fato de ter sido escolhido em outros documentos dos atos um critério de não parcelamento do objeto. Desse modo, recomenda uma melhor elaboração da justificativa, devendo a mesma ser embasada em aspectos relacionados ao objeto da contratação, de modo que reste comprovado, através de estudo técnico, que a realização de licitação pelo critério menor preço por item geraria prejuízo para o conjunto ou complexo ou perda de economia de escala, não bastando mera afirmação.
75.	No entanto, apesar de o documento haver sido reescrito, não foram realizados os estudos técnicos que pudessem embasar a decisão de não parcelar o objeto, sendo ignorada a advertência da Consultoria Jurídica de que 'não basta uma mera afirmação da Administração no sentido de que o agrupamento é necessário, ou para evitar perda de economia de escala ou para se beneficiar o conjunto ou complexo da aquisição'.
76.	No item 10.1 do Termo de Referência, a título de 'referências a estudos preliminares', chegou-se, até mesmo, a registrar que a contratação pretendida 'segue a tendência de mercado', citando casos de contratações supostamente realizadas em termos similares, a exemplo do Contrato 27/2011, firmado pelo Tribunal de Contas da União. 
77.	Ocorre, porém, que o referido contrato (TC Processo 005.683/2011-4) tem por objeto a aquisição de licenças do software 'VMWare VSphere 4 Entreprise' e a renovação do direito de atualização de versão pelo período de 36 meses, ao custo de R$ 215.190,00. Logo, nada tem de pertinente que permita relacioná-lo à contratação de serviços gráficos e, muito menos, que ao objeto se encontre associada contratação por postos de trabalho e fornecimento de equipamentos sob a forma de locação.
78.	Considera-se, ainda, aplicável a análise efetuada nos parágrafos 52 a 60 desta instrução, cabendo concluir, no ponto, pela procedência da representação. 
i) a alteração da estimativa do valor da contratação pretendida que seria, originalmente, de R$ 86.552.237,41 e, posteriormente, quando da publicação do Edital, foi reduzida para R$ 82.361.094,20. 
Manifestação do órgão.
79.	Faz referência ao Despacho SEI_MS - 7463476 - Despacho.pdf (peça 36, p. 4) , de 11/1/2019, transcrito a seguir:
12. No que se refere ao item '2.i', esclarecemos que houve readequação do valor após revisão do quantitativo dos produtos de dois formatos (1 e 2) a serem solicitados pela Administração Pública durante a vigência do contrato por um ano corrente. Na TABELA 4 'Estimativa para serviços de impressão e acabamento gráfico' fora estabelecido que serão impressas aproximadamente 7.500.000 unidades de folheteria (folder, cartaz, flyer, filipeta) , sendo que desse total, 100.000 são destinados para produtos editoriais de Formato 1 e outros 100.000 para o Formato 2, adequações aplicadas ao anexo 'Estimativas de produção anual e definição do valor global do contrato' (documento nº 6129643) .
Análise.
80.	A manifestação não esclarece o questionamento. Verifica-se que, tanto nas páginas 6-7 do documento estudos_preliminares_mapa_riscos_corrigido_14_11_18_Capa.pdf (Estudos Preliminares e Mapas de Riscos - Contratação para serviços de Edição, Impressão e Transporte de materiais gráficos - peça 38) , que informa custo estimado de R$ 86.552.237,41, quanto nas páginas 5-6 do documento justificativas_estimativas_producao_19_11.pdf (Estimativas de produção anual e definição do valor global do contrato de serviços gráficos - Metodologia de cálculo para precificação do contrato administrativo - peça 39) , que informa custo estimado de R$ 82.361.094,20, encontram-se informados para o agrupamento 'folheteria' o total de 7.5000.000 unidades, sendo que desse total, 100.000 são destinados para produtos editoriais de Formato 1 e outros 100.000 para o Formato 2.
81.	Portanto, não havendo qualquer alteração relativa a esses produtos, não foram apresentadas justificativas que possam esclarecer a alteração do valor estimado da contratação de um documento pelo outro, cabendo concluir, no ponto, pela procedência da representação.
82.	Adicionalmente, cabe assinalar que, ao examinar o processo administrativo da contratação pretendida, a Consultoria Jurídica junto ao Ministério da Saúde havia apontado que (peça 33, p. 145, grifos no original) :
14. No caso dos autos, não consta um documento de formalização da demanda que contenha os requisitos constantes no art. 21, I da IN 05/2017, recomendando-se, portanto, que seja regularizada a instrução processual, utilizando-se o modelo constante do Anexo II da Instrução Normativa nº 05/2017, atendendo a citada Instrução.
83.	Posteriormente, foi juntado ao processo administrativo o documento_formalizacao_demanda_29_03.pdf (DOCUMENTO DE FORMALIZAÇÃO DA DEMANDA - peça 41) , de 26/3/2018, assinado pelo senhor Ednewton Viana Araújo, gestor titular da Coordenação de Gestão Editorial/CGDI/SAA/SE/MS, unidade demandante da contratação.
84.	O cotejo desse documento com as informações contidas no documento estudos_preliminares_mapa_riscos_corrigido_14_11_18_Capa.pdf (Estudos Preliminares e Mapas de Riscos - Contratação para serviços de Edição, Impressão e Transporte de materiais gráficos - peça 38) e no documento justificativas_estimativas_producao_19_11.pdf (Estimativas de produção anual e definição do valor global do contrato de serviços gráficos - Metodologia de cálculo para precificação do contrato administrativo - peça 39) , ambos também de lavra da Coordenação de Gestão Editorial/CGDI/SAA/SE/MS, aponta a existência de significativas discrepâncias nos quantitativos estimados, conforme se verifica nas tabelas abaixo, em relação ao grupamento 'folheteria':
1) DOCUMENTO DE FORMALIZAÇÃO DA DEMANDA) , de 26/3/2018 (peça 41) 

2) estudos_preliminares_mapa_riscos_corrigido_14_11_18_Capa.pdf (peça 38) 
 (Estudos Preliminares e Mapas de Riscos - Contratação para serviços de Edição, Impressão e Transporte de materiais gráficos) 
TABELA 4 - Estimativa para serviços de impressão e acabamento gráfico:
	FOLHETERIA (FOLDER/CARTAZ/FLYER/FILIPETA) 

	Total: 7.500.000 unidades

	ITEM
	PRODUTO
	FORMATO
	QTDADE
	ESTIMATIVA (Págs impressas - monocromia) 
	ESTIMATIVA (Págs impressas - policromia) 

	1
	Folheteria
	FORMATO 16
	1.825.000
	456.250
	1.368.750

	2
	Folheteria
	FORMATO 12
	1.825.000
	456.250
	1.368.750

	3
	Folheteria
	FORMATO 8
	1.825.000
	456.250
	1.368.750

	4
	Folheteria
	FORMATO 4
	1.825.000
	456.250
	1.368.750

	5
	Folheteria
	FORMATO 2
	100.000
	25.000
	75.000

	6
	Folheteria
	FORMATO 1
	100.000
	25.000
	75.000

85.	Os valores informados na segunda tabela repetem-se no documento justificativas_estimativas_producao_19_11.pdf (Estimativas de produção anual e definição do valor global do contrato de serviços gráficos - Metodologia de cálculo para precificação do contrato administrativo - peça 39) , em que se registra os quantitativos finais estimados para a contratação.
86.	Verifica-se que o quantitativo estimado para os itens 1 a 4 de 'folheteria' foi aumentado de 1.250.000 unidades para 1.825.000 unidades, ao passo que os itens 5 e 6 foram reduzidos de 1.250.000 unidades para 100.000 unidades. O somatório de todos os itens, em ambas as tabelas, resulta na demanda estimada de 7.500.000 unidades de 'folheteria'.
87.	No entanto, em sua resposta à oitiva, o Ministério da Saúde informou que, para o grupamento 'folheteria', 'foi utilizado como parâmetro o quantitativo de impressão de 2015 - último ano em que foram executados simultaneamente dois contratos gráficos: um para pequenas tiragens e outro para grandes tiragens'. Tal afirmação, porém, contradiz as evidências. 
88.	O documento quantitativos_impressao_anos_anteriores.pdf (peça 40) , que traz a 'Relação de produtos editoriais que subsidiou a definição de estimativas de impressão', assinala que a produção de 'folheteria' em anos anteriores considerou o somatório dos anos de 2014 e 2015, sem indicar quanto foi produzido em cada ano, totalizando 11.202.086 unidades de 'folheteria' no período de dois anos. 
89.	Assim, não há clareza em relação aos critérios utilizados pela Coordenação de Gestão Editorial/CGDI/SAA/SE/MS para estimar os quantitativos dos itens de serviço 'folheteria' e, tampouco, as razões que teriam levado ao remanejamento de itens de serviço, com redução da demanda prevista para os itens 5 e 6 e para o substancial incremento observado na estimativa final para os itens 1 a 4.
90.	Tais constatações corroboram a conclusão de não haver justificativas técnicas para o dimensionamento da demanda de serviços gráficos.
j) pronuncie-se quanto à oportunidade da contratação pretendida, tendo em vista que o futuro governo, a ser empossado no dia 1º/1/2018, ainda não teria definido as diretrizes de comunicação e respectivas linhas de atuação dos órgãos públicos, o que poderá afetar a pertinência e efetividade dos serviços que venham a ser contratados em decorrência do Pregão Eletrônico 45/2018.
Manifestação do órgão.
91.	Faz referência ao Despacho SEI_MS - 7463476 - Despacho.pdf (peça 36, p. 4) , de 11/1/2019, transcrito a seguir (grifou-se) :
13. No tocante ao item '2.j', pontuamos que a produção editorial do Ministério da Saúde é direcionada a utilizar a informação em saúde como estratégica para um melhor desempenho do setor saúde no Brasil. Dessa forma, as publicações editoriais técnico-científicas da instituição desenvolvem-se dentro de um trabalho de construção de diretrizes capazes de proporcionar uma contribuição efetiva da atividade editorial às ações e projetos de prevenção, recuperação e promoção essencial para atendimento às políticas de saúde, informação à sociedade e desempenho do Sistema Único de Saúde. A publicação da informação em saúde, produzida pelo Ministério da Saúde e suas vinculadas, constitui um dos princípios do SUS e direito do cidadão, conforme art. 7°, Inciso V da 8080/90 - Lei Orgânica da saúde, auxiliar no combate às endemias, doenças, agravos, e configura um importante instrumento de informação e educação em saúde, e bem como diretrizes necessárias para a atenção básica. Trata-se de política de estado. A produção editorial acontece, portanto, como ferramenta de comunicação aos diversos públicos como auxiliar na difusão de informações em saúde. Não há que se confundir com a produção das grandes campanhas publicitárias de saúde, que são produzidas pela Assessoria de Comunicação do Ministério, matéria, portanto, não afeta ao objeto desta contratação.
14. Acrescenta-se a isso o fato da licitação ter sido efetivada por Registro de Preços, que conforme art. 16, do Decreto nº 7.892/2013 e alterações, 'não obriga a administração a contratar, facultando-se a realização de licitação específica para a aquisição pretendida, assegurada preferência ao fornecedor registrado em igualdade de condições', o que possibilita que o futuro governo e então presente governo reveja as diretrizes e respectivas linhas de atuação. 
15. Em que pese todas as questões pontuadas, reconhecemos que a instrução processual merece revisão, considerando principalmente os aspectos técnicos elencados pela Corte de Contas, de forma que a oportunidade da contratação pretendida poderá ser reavaliada pela atual gestão. Assim, entendemos que o Pregão Eletrônico 45/2018 deverá ser revogado e oportunamente novo Edital de licitação divulgado.
Análise.
92.	Em sua manifestação, o Ministério da Saúde reconhece que a produção editorial constitui 'ferramenta de comunicação aos diversos públicos como auxiliar na difusão de informações em saúde', logo, deve seguir diretrizes próprias da estratégia de comunicação a ser determinada pelo Governo Federal, no aspecto mais amplo, e pelo Ministro de Estado nomeado pelo Presidente da República então eleito, mas ainda não empossado quando da concessão da medida cautelar pelo TCU. 
93.	As diretrizes que venham a ser definidas para a estratégia de comunicação do órgão, que podem vir a indicar, por exemplo, menor utilização de material impresso e cogitar o uso mais intenso de outras ferramentas de comunicação em redes sociais, telefonia móvel e internet, não podem, por óbvio, ser confundidas com as diretrizes e princípios que devem orientar as ações e serviços públicos de saúde e os serviços privados contratados ou conveniados que integram o Sistema Único de Saúde (SUS) , conforme previsão contida no art. 7º da Lei 8.080/1990. 
94.	O Ministério da Saúde bem assinala que a produção de material gráfico a ser utilizado para esse fim não pode ser confundida com 'grandes campanhas publicitárias de saúde, que são produzidas pela Assessoria de Comunicação do Ministério'. Porém, nenhuma das apreciações precedentes efetuadas neste processo permitiria apontar que se haja incorrido em tal confusão.
95.	A manifestação do Ministério da Saúde surpreende ao afirmar que o órgão não estaria obrigado a contratar as eventuais vencedoras do certame, pois a licitação teria sido 'efetivada por Registro de Preços' (...) 'o que possibilita que o futuro governo e então presente governo reveja as diretrizes e respectivas linhas de atuação'.
96.	Ora, não é disso que se trata. O Pregão Eletrônico 45/2018 destinou-se à contratação de empresas para execução de serviços tidos como de natureza continuada, em nada se assemelhando a registro de preços. A inserção de tal erro no texto da resposta à oitiva torna-se ainda menos escusável quando se observa que, além do prazo usual de quinze dias, o órgão requereu e obteve prorrogação de prazo para formular sua manifestação (peças 11, 12 e 25) , havendo disposto de mais de trinta dias, entre a data de notificação da oitiva (peça 7 e 8) e o protocolo de sua resposta (peça 30) .
97.	Considerando que a manifestação do órgão não permite elidir o questionamento suscitado, cabe concluir, no ponto, pela procedência da representação.
k) demais informações que julgar necessárias; e
Manifestação do órgão.
98.	Nada foi acrescentado.
Análise.
99.	O Ministério da Saúde deixou de se pronunciar explicitamente a respeito dos pressupostos da medida cautelar deferida e dos indícios de irregularidade indicados na instrução precedente, especialmente quanto aos itens 'a' a 't' das alegações da representante, a saber:
a) o prazo de oito dias úteis entre a publicação do aviso de licitação e a data prevista para abertura da sessão pública do pregão, apesar de atender aos requisitos formais estabelecidos no art. 17, § 4º, do Decreto 5.450/2005, observou estritamente o prazo mínimo exigido, sendo que se trata de licitação composta por centenas de itens de serviços gráficos, além de equipamentos, programas e aplicativos de informática; 
b) a exiguidade do prazo para formulação e envio das propostas, em face da complexidade do objeto licitado, restringe a participação de maior número de interessados e compromete a isonomia entre os licitantes; 
c) não resta justificado o dimensionamento da demanda de serviços gráficos, pois o Ministério teria apresentado 'esclarecimentos genéricos, sem qualquer robustez técnica, onde não se percebe, efetivamente, um planejamento desta contratação' (peça 1, p. 8) ;
d) o Ministério da Saúde declarou que 'realizou a estimativa do serviço demandado com base no levantamento de 'materiais editoriais' e, a partir da definição dessas necessidades do órgão, é que foram detalhadas as características dos produtos e serviço, tais como tipo de papel, acabamento e tiragem', porém, aponta que 'as Planilhas de Especificação de Serviços Gráficos desconsideram a relação 'demanda/produto' e foram elaboradas com base em tipos de formato e a papel e em tipos de acabamento, sem correlação com o produto a ser produzido' (peça 1, p. 9) ; 
e) tal formatação é deficiente para a formação correta de preços, pois desconsidera o custo da indústria gráfica, que é formulado por produto, o que poderá propiciar a prática de superfaturamento e acarretar prejuízos à Administração Pública; 
f) o Ministério da Saúde teria desconsiderado que os livros, revistas, jornais e periódicos estão acobertados pela imunidade tributária (art.150, inciso VI, alínea 'd', da Constituição Federal do Brasil) , enquanto outros materiais, como folder e cartaz, sofrem tributação, o que obrigaria as licitantes a 'considerarem na formação de preços uma forma de tributação de ISS, Imposto sobre Serviço, uniforme, desprezando os regimes de favorecimento tributário, a exemplo da imunidade supracitada' (peça 1, p. 10) ; 
g) caso o Ministério da Saúde houvesse formatado as planilhas por tipo de produto, estaria eliminado 'o risco de superfaturamento na execução do contrato, uma vez que as licitantes poderão, na formação do custo, calcular com exatidão os preços, sem incluir na proposta comercial ônus tributário que pode não se confirmar se demandados produtos imunes de ISS' (idem) ; 
h) a formatação adotada no Edital favorece a possibilidade de ocorrência de 'jogo de planilha'; 
i) a planilha de formação de preços adotada no Edital permite significativa variação dos valores de contratação, citando, a exemplo, os diferentes preços e formatos de impressão estabelecidos para o item 17; 
j) as licitantes, diante do risco da elevada variação de custos, não terão condições objetivas de ofertar preços mais competitivos, o que resultará em 'majoração de seus preços, de forma a suportar as mais diversas variações nas demandas de impressão, o que configura medida claramente contrária à economicidade das contratações públicas' (peça 1, p. 10) ; k) 'a licitante que 'adivinhar' qual será o formato de impressão a ser demandado pelo Ministério, ante a grande possibilidade de combinações, poderá preparar sua proposta de preços de forma a impor os valores mais elevados em tais itens e, via de consequência, onerosidade indevida ao Contratante' (peça 1, p. 10-11) ; 
l) a ausência de justificativa detalhada para a estimativa de quantidades, acompanhadas de memórias de cálculo e dos documentos que lhe dão suporte, além das estimativas de preços ou preços referenciais, descumpre o disposto no art. 24 da IN 5/2017, uma vez que 'a estimativa das quantidades foi feita de forma genérica e abstrata, pois o mesmo serviço de impressão pode ser executado das formas mais diversas, com ampla variação do tipo de papel e da sua gramatura' (peça 1, p. 11) ; 
m) 'mostra-se inviável a competição por precificação por este modelo de planilha, pois, o particular vencedor poderá utilizar a forma mais lucrativa para ele na composição do orçamento' (idem) ; 
n) 'o Gestor do contrato não terá meios métricos para atestar qual o melhor formato a ser produzido com melhor ganho para Administração Pública' (ibidem) ; 
o) no item 25.4 do Edital é previsto que a proponente deverá aplicar um percentual de desconto único e linear, denominado de 'ganho de escala', nos termos do Edital, 'em todos subitens que o compõem o item 2 do grupo 1 e o item 3 do grupo 2', o que restringe o caráter competitivo do certame, pois impede que se conceda percentuais de desconto maiores em determinados itens, de acordo com os custos individuais de produção ou comercialização de cada licitante, além de contrariar entendimentos do TCU exarados nos Acórdãos 1.700/2007, 79/2010 e 2.907/2012, todos do Plenário; 
p) caber questionar 'se uma e tão somente uma empresa é capaz de ofertar a mesma redução para oferta de itens que possuem distinção na formação de seus preços', do que suscita a possibilidade de tal critério vir a se constituir em 'verdadeiro tabelamento de preços' para a indústria gráfica (peça 1, p. 15) ; 
q) o abandono de tal exigência, denominada de 'ganho de escala', não eximiria a contratante de estabelecer critérios de aceitabilidade dos preços unitários; 
r) à contratação de serviços gráficos encontra-se associada a contratação por postos de trabalho, pois 'existe a previsão de alocação de profissionais, em regime de dedicação de mão de obra, para realização dos serviços gráficos prévios à impressão de tais materiais', o que não estaria em consonância com o disposto no art. 17 da IN 5/2017, pois não foram apresentadas 'justificativas sólidas' que demonstrem 'quais seriam os benefícios em se exigir que a equipe de profissionais permaneça alocada na sede do Ministério da Saúde, visto que os serviços prévios à impressão dos materiais podem muito bem ser executados diretamente na sede da empresa contratada, que pode se valer de toda sua infraestrutura física e tecnológica, sem falar nos próprios recursos humano s ' (peça 1, p. 17) ; 
s) a previsão de contratação por postos de trabalho não é justificada em relação à estimativa das quantidades, acompanhadas das memórias de cálculo e dos documentos que lhe dão suporte; à realização de levantamento de mercado e justificativa da escolha do tipo de solução a contratar e não há demonstrativo dos resultados pretendidos em termos de economicidade e de melhor aproveitamento dos recursos humanos, materiais ou financeiros disponíveis, estando, portanto, em desacordo com o disposto no art. 17 da IN 5/2017; e,
t) além da equipe a ser alocada, a empresa contratada deverá disponibilizar à referida equipe soluções de tecnologia da informação, bem como diversos outros equipamentos, sem que haja, tampouco, justificativas para essa contratação, nos termos do disposto no art. 17 da IN 5/2017.
100.	Em relação aos itens 'a' e 'b' suscitados pelo representante, entende-se que, apesar de haver observado estritamente o prazo mínimo legal admitido, não cabendo falar-se em cometimento de qualquer ilegalidade nesse sentido, o Ministério da Saúde poderia ter ponderado que, em razão dos pedidos de esclarecimentos e, especialmente, das impugnações recebidas, seria prudente avaliar a adequação do prazo disponível para elaboração de propostas pelos interessados em participar da disputa.
101.	Relembre-se que para poder formular sua proposta e apresentar o valor total proposto, a licitante deveria não apenas preencher os valores unitários dos diferentes itens de serviços gráficos, mas, também, multiplicar esses valores unitários pelos quantitativos estimados pelo Ministério da Saúde, informação que não estava disponível no Edital publicado, cabendo ao interessado efetuar consulta em documento paralelo.
102.	Com relação aos demais itens suscitados pelo representante, entende-se que estejam devidamente analisados em tópicos precedentes desta instrução.
l) designação formal de interlocutor que conheça da matéria para dirimir eventuais dúvidas, informando nome, função/cargo, e-mail e telefone de contato.
Manifestação do órgão.
103.	Os assuntos relacionados e eventuais dúvidas deverão ser dirimidas junto a Subsecretaria, sendo o próprio Subsecretário de Assuntos Administrativos-Substituto, o interlocutor, e-mail: alexandre.pozza@saude.gov.br, telefones 3315.2843/2521.
104.	Ainda em relação aos itens 'a' e 'e', a SAS/MS informa haver anexado cópia de todos os documentos requeridos no Ofício 1.903/2018-TCU/Selog, de 28/12/2018, a saber: 
a) estudos preliminares realizados na fase de preparação da licitação que contemplem a pesquisa de mercado e respectiva análise de viabilidade do certame;
b) o orçamento detalhado estimado (previsão contida no art. 3º, inciso III, da Lei 10.520/2002) ; 
c) estudos que resultaram no dimensionamento do objeto e no orçamento estimado, acompanhados da respectiva documentação comprobatória (solicitações de proposta a potenciais fornecedores, consultas realizadas no Painel de Preços, contratações anteriores do próprio órgão, etc.) ; 
d) manifestações de áreas técnicas e pareceres jurídicos exarados no respectivo processo administrativo do Pregão Eletrônico 45/2018; 
e) ato de aprovação da minuta do Edital e do termo de referência; 
f) ato autorizativo de realização do Pregão Eletrônico 45/2018; 
g) ato de designação da Comissão de Licitação ou do Responsável e equipe de apoio.
Análise dos documentos encaminhados em sede de diligência.
105.	Os documentos referentes aos itens 'a' a 'd' encaminhados pelo Ministério da Saúde subsidiaram as análises efetuadas em tópicos precedentes desta instrução.
106.	O ato administrativo de aprovação dos termos do Edital e Termo de Referência, item 'e' da diligência, é de responsabilidade do senhor Alexandre Lages Cavalcante, Coordenador-Geral de Material e Patrimônio do Ministério da Saúde que, em três oportunidades, anuiu aos termos do documento e autorizou sua publicação:
AUTORIZACAO_CGMAP__PREGAO_22_18_DE_31_08_2018.pdf (SEI 5257869 - peça 34, p. 27) ;
AUTORIZACAO_CGMAP___7053276___PREGAO_45_2018.pdf (SEI 7053276 - peça 42) ;
AUTORIZACAO_CGMAP_NOVA_PUBLICACAO_PARA_SESSAO_EM_10_12_2018.pdf (SEI 6748271 - peça 34, p. 28) .
107.	Em atendimento ao item 'f' - ato autorizativo de realização do Pregão Eletrônico 45/2018, o Ministério da Saúde encaminhou, além dos documentos indicados no parágrafo antecedente, cópia de despacho autorizativo assinado, em 24/1/2018, pelo então Ministro da Saúde. Cabe assinalar que o valor então autorizado (R$ 84.716.521,11) diverge do valor inicialmente estimado para a contratação (R$ 86.552.237,41) , posteriormente reduzido para R$ 82.361.094,20 - documento: AUTORIZACAO_MINISTRO.pdf (peça 31, p. 1) .
108.	O item 'g' foi atendido com o envio de cópia da Portaria 1.073, de 5/7/2018 (pregoeiros_PORTARIA_N__1.073__DE_4_DE_JULHO_DE_2018___Diario_Oficial_da_Uniao___Imprensa_Nacional.pdf - peça 33, p. 165) .
CONSIDERAÇÕES FINAIS.
109.	A manifestação da empresa Gráfica e Editora Ideal Ltda. (peças 13 a 23) reveste-se de caráter anômalo, pois a mera participação na licitação não gera direito subjetivo a ser defendido perante o TCU e, portanto, não confere à licitante a condição de parte no processo que apura eventuais irregularidades no certame, especialmente no caso em que não houve contratação, nem mesmo adjudicação em seu favor.
110.	Em favor do pleito de ingresso nos autos, a empresa transcreve enunciado atribuído a Acórdão do TCU, nos seguintes termos:
Enunciado 
Quando demonstrado por representante que seus interesses em processo licitatório foram afetados em decorrência de ilegalidades na licitação, os interesses particulares e públicos estão em consonância, o que justifica a admissão do representante como interessado nos autos e o reconhecimento de sua legitimidade recursal. 
 (Acórdão 1776/2017-TCU-Plenário, Rel. Min. Benjamin Zymler, julgado em 16/08/2017) .
111.	Ocorre, porém, que do referido Acórdão 1776/2017-TCU-Plenário, em realidade, não é possível extrair a passagem acima transcrita. Examinando-se de forma mais detida o Voto proferido pelo Ministro Relator, por sua pertinência ao assunto em tela, extrai-se daí o seguinte excerto (grifou-se) :
9. Observo que o recorrente buscou demonstrar em sua peça recursal que a decisão impugnada afeta seus interesses no processo licitatório em questão. Aduzo que ele alegou a ocorrência de ilegalidades no pregão sob comento.
10. Em casos da espécie, vislumbro que os interesses particulares e públicos estão em consonância, uma vez que se busca apurar a licitude dos atos praticados por agentes públicos. Creio, pois, preliminarmente, que a empresa recorrente demonstrou seu interesse em intervir no processo, nos termos do art. 282 do Regimento Interno do TCU, verbis: 'Art. 282. Cabe ao interessado demonstrar, na peça recursal, em preliminar, o seu interesse em intervir no processo, nos termos do § 1º do art. 146, devendo a questão ser avaliada no juízo de admissibilidade'.
11. Registro, outrossim, que essa situação é significativamente diversa daquela do denunciante que não possui relação jurídica com o objeto da denúncia e, possivelmente, terá dificuldades em demonstrar interesse legítimo para intervir nos autos.
12. Observo, ainda, que a Lei Orgânica desta Corte de Contas expressamente prevê a possibilidade de interposição de recursos. Ou seja, a norma pressupõe que o interesse público será melhor atendido com a possibilidade de revisão das deliberações adotadas. Isso porque o interesse público primário, relativo à adoção de decisões justas e de acordo com a norma legal, prevalece no caso vertente sobre o atendimento ao interesse público secundário, referente à obtenção de uma rápida solução da controvérsia.
13. Com fulcro nessas considerações, entendo que recursos de representantes, como o aqui tratado, devem ser recebidos não como uma mera manifestação de defesa de interesses particulares, mas como a concessão de uma oportunidade para aperfeiçoar a prestação jurisdicional por parte desta Corte de Contas.
112.	Tratou-se naquele caso de apreciação de Pedido de Reexame contra decisão que julgou improcedente representação acerca de irregularidades em pregão eletrônico, interposto pela representante que dera origem ao processo. Nas circunstâncias particulares então verificadas, o Relator entendeu que, não obstante os pareceres em sentido diverso da Secretaria de Recursos, seria cabível, em sede recursal, a admissão da representante nos autos na condição de interessado. No mérito, o Tribunal reconheceu a condição de interessado e conheceu do pedido de reexame, havendo-lhe negado provimento.
113.	Ora, a empresa Gráfica e Editora Ideal Ltda. não é a representante e, logo, sua situação não se amolda a da recorrente no invocado precedente. Ainda assim, a documentação foi examinada em homenagem aos princípios do formalismo moderado e busca da verdade material, que orientam as apreciações efetuadas pelo TCU.
114.	A peticionária alega que 'não existe absolutamente nenhuma ilegalidade ou erro no Pregão 45/2018' e que a contratação 'atende a políticas de Estado (e não apenas de governo) por um valor inteiramente vantajoso para a Administração' (peça 13, p. 5) .
115.	A seguir, tece considerações a respeito da estrita observância do prazo legal de oito dias para abertura da sessão pública do pregão. Considerando que a questão do prazo já foi abordada nos parágrafos 100 e 101, torna-se desnecessário o seu reexame, tendo em vista que já se concluiu que, no ponto, não se configurou o cometimento de ilegalidade.
116.	A peticionária aponta haver 'falsas alegações da representação em relação à formação do preço de referência do edital', por considerar que 'o SINDIGRAF não estava lendo o edital correto quando fez as alegações' (peça 13, p. 8) , aduzindo que (peça13, p. 8, grifos no original) :
Toda a argumentação da representação quer passar a impressão a essa corte de que o edital é fruto de uma açodada definição de demanda para um serviço, precedida por mau dimensionamento de preço. Nada disso corresponde à verdade, porém. Trata-se de edital que, em sua primeira versão, foi publicado em agosto de 2018 e, depois de impugnações e correções de curso que se seguiram, teve a sua versão definitiva publicada em fins de outubro de 2018. A demanda, o custo implicado, as justificativas, as normas aplicáveis, entre outros, estão todos bem definidos no instrumento de convocação da licitação. 
Sobre a indicação de que o edital não contemplaria a forma de trabalho da indústria gráfica por meio da relação 'demanda/produto', trata-se de um enorme absurdo. Chega, inclusive, a inventar um item 17 QUE NÃO EXISTE NO EDITAL para sustentar o seu argumento.
117.	A publicação do Edital original em agosto de 2018 e as republicações subsequentes não constituem fatos desconhecidos ou desconsiderados nesta instrução. Porém, por óbvio, o exame detido deve ocorrer sobre o certame então em curso e suspenso cautelarmente, no qual foram apontadas possíveis ilegalidades.
118.	Equivoca-se a peticionária ao apontar que não existiria um item 17 no Edital. Ora, a menção feita a esse respeito pelo representante encontra-se na página 10 da peça 1, quando se aponta, a título de exemplo, que para o item de serviço 17, livro cuja formatação encontra-se descrita na página 75 do Edital/Termo de Referência do Pregão 45/2018, seria admitida a publicação em diferentes tipos de papel, desconsiderando-se que há variação de preços, conforme a gramatura e o tipo de papel utilizado.
119.	A empresa também afirma considerar ser 'risível - para não dizer maliciosa - a afirmação de que não estariam separados os materiais e produtos tributados pelo Imposto sobre serviços de qualquer natureza (ISSQN) daqueles que são alvo da imunidade do art. 150, inc. VI, alínea 'd', da Constituição' (peça 13, p. 11) . Porém, o ponto encontra-se devidamente examinado e justificado no parágrafo 44 desta instrução.
120.	Em sequência, a peticionária aduz que (peça 13, p. 11, grifos no original) :
Já o apontamento de que seria possível superfaturamento e jogo de planilhas beira a má-fé. Só poderia haver jogo de planilha se a definição das quantidades estivesse à disposição dos licitantes, que, assim, poderiam inflar artificialmente os custos de produtos com alta demanda. Mas isso não se dá porque o edital já define previamente todas as quantidades estimadas. E, para além, também não dá azo a superfaturamento, eis que define os preços máximos para cada tipo de produto, quantidade requerida e demais componentes de preço.
121.	A peticionária, aparentemente, incorre em equívoco por desconhecimento de conceitos elementares para abordagem do tema. O chamado 'jogo de planilhas' não decorre da possibilidade de a definição dos quantitativos estar à disposição das licitantes. Conquanto o Edital, como é de praxe, defina previamente os quantitativos estimados para aquisição, isso não afasta a possibilidade de haver, em determinados itens de maior consumo potencial, preços manifestamente superiores aos praticados pelo mercado. Assim, no momento da aquisição de tais itens, restaria configurado o superfaturamento. Nesse sentido, é possível afirmar que 'jogo de planilhas' é meio ilícito que propicia o resultado danoso ao erário na forma de superfaturamento.
122.	Considerando que tanto o dimensionamento do objeto, quanto os procedimentos adotados pelo Ministério da Saúde para cálculo da estimativa de preços já foram objeto de análise em tópicos precedentes desta instrução e que a peticionária não oferece, minimamente, elementos novos que propiciem a necessidade de reexame desses pontos, não se vislumbra a pertinência de tais alegações para a apreciação dos procedimentos administrativos tratado nestes autos.
123.	A peticionária insurge-se contra 'afirmação inverídica do SINDIGRAF' (peça 13, p. 13, grifos no original) que aponta a existência no Edital de critério de julgamento baseado na aplicação de 'desconto linear' sobre os preços ofertados. Admite, porém, que tal critério estava presente em versão anterior do Edital, publicada em agosto de 2018, para realização do Pregão 22/2018, que seria revogado por iniciativa do Ministério da Saúde, 'após impugnações' (peça 13, p. 13) .
124.	Considerando que o ponto já foi abordado nos parágrafos 62 a 69 desta instrução, torna-se desnecessário o seu reexame, tendo em vista que já se concluiu que, no ponto, não se configurou o cometimento de ilegalidade, conquanto se tenha vislumbrado a oportunidade de aperfeiçoamento para futuros certames.
125.	Com relação ao não parcelamento do objeto, a peticionária declara que (peça 13, p. 14-15) :
...a contratação de postos de trabalhos para os serviços de editoração e pré-impressão é prática corriqueira na Administração Pública. Um sem número de órgãos e entidades públicas contratam esses serviços mediante a demanda de fornecimento de postos de trabalho, podendo-se citar, apenas em relação aos contratos que a ora requerente já executou, instituições públicas como o Banco Central do Brasil, a Câmara dos Deputados, o Senado Federal, o próprio Tribunal de Contas da União, o Tribunal de Justiça do Distrito Federal e Territórios, entre outros.
126.	Para fundamentação dessas alegações, faz juntada de 'atestados de capacidade técnica da requerente relativos à prestação dos serviços de editoração e pré-impressão mediante fornecimento de mão de obra terceirizada' (peça 13, p. 16, nota de rodapé) . 
127.	Os referidos atestados encontram-se na peça 23. Em leitura detida da peça, verifica-se, porém, não haver nenhum atestado que tenha sido fornecido pelo Tribunal de Contas da União. De fato, o Tribunal manteve com a empresa Gráfica e Editora Ideal Ltda. (CNPJ: 00.433.623/0002-58) o Contrato 25/2012, firmado em 16/8/2012, cujo objeto era a prestação de serviços de diagramação e design gráfico para publicações e atividades desenvolvidas por unidades do TCU em Brasília. O contrato vigorou até 4/11/2014, estando vencido, portanto, há mais de quatro anos. Ainda assim, cabe assinalar que os termos desse contrato em nada se assemelham aos da contratação ora pretendida pelo Ministério da Saúde, bastando indicar que a contratação de 'serviços de diagramação e design gráfico' feita pelo TCU não abrangia a contratação do aluguel de equipamentos e licenças de aplicativos e softwares diversos, além da impressão do material gráfico. 
128.	Dos demais atestados apresentados pela peticionária, apenas os emitidos pelo Banco Central do Brasil, pelo Inep/ME e pelo Centro de Documentação e Informação da Câmara dos Deputados indicam alguma referência à prestação de serviços gráficos com disponibilização de mão de obra. No entanto, tais documentos, desacompanhados dos respectivos contratos e termos de referência, não são suficientes para tornar essas contratações idênticas à pretendida pelo Ministério da Saúde. Ora, se conforme alega a peticionária é prática corriqueira a contratação de postos de trabalhos para os serviços de editoração e pré-impressão, é prática não usual e questionável, ao teor da Súmula TCU 247, pretender associá-la ao aluguel de equipamentos e licenças de aplicativos e softwares diversos, além da impressão do material gráfico. 
129.	Ademais, considerando que a simples existência de contratos não constitui paradigma de regularidade dos procedimentos administrativos que lhes deram origem, e uma vez que o TCU não tem a incumbência de examinar previamente todos os editais e contratos administrativos para fins de verificação de sua regularidade, conclui-se que os atestados de capacidade técnica apresentada pela empresa Gráfica e Editora Ideal Ltda. não detém o condão de respaldar a alegação de que 'não existe absolutamente nenhuma ilegalidade ou erro no Pregão 45/2018'.
130.	Dando por concluído o exame da manifestação feita pela empresa Gráfica e Editora Ideal Ltda., e uma vez que a peticionária não demonstrou de forma clara e objetiva deter razão legítima para intervir nos autos, encaminha-se proposta de indeferimento do pleito, cabendo considerar prejudicados os demais pedidos formulados pela peticionária.
Sobre as formas de execução dos serviços gráficos adotadas anteriormente pelo Ministério da Saúde.
131.	Ao manifestar-se sobre a estimativa de preços e o dimensionamento da demanda, o Ministério da Saúde informou que 2015 foi o 'último ano em que foram executados simultaneamente dois contratos gráficos: um para pequenas tiragens e outro para grandes tiragens'.
132.	Verificou-se que o contrato para 'pequenas tiragens' corresponde ao Contrato 28/2012, resultante do Pregão Eletrônico 28/2011 e firmado pelo Ministério da Saúde, em 21/3/2012, com a empresa CTIS Tecnologia S/A (CNPJ: 01.644.731/0001-32) . O Edital definiu 'pequenas tiragens' como sendo 'a impressão de até cinco mil exemplares de uma publicação'. 
133.	Nos termos da contratação efetuada à época, o Ministério da Saúde pagava um valor fixo mensal à contratada que, por sua vez, obrigava-se a manter nas instalações do Ministério equipe mínima de dezoito postos de trabalho, a cargo de executar 'atividades de pré-impressão' (normalização, revisão de textos, tradução, etc.) , disponibilizar equipamentos de informática e impressão digital, softwares e aplicativos e executar acabamentos dos tipos: livro, livreto; grampeamento; alceamento; refilamento; dobra; colocação de wire-o, laminação, corte e encadernação e a apresentação de provas impressas.
134.	O Contrato 28/2012 também previa a remuneração variável mensal correspondente a 'impressão digital por milheiro', com quantidade estimada de novecentos milheiros mensais, e 'insumos variáveis para impressão, acabamento e aplicação de verniz - tinta, grampo, cola etc.', a ser pago 'com base no custo do milheiro impresso adicionando-se os insumos necessários'. Admitia-se que a impressão pudesse ser superior a novecentos milheiros mensais, caso em que o prazo de entrega deveria ser previamente acordado com a contratada.
135.	O Contrato 28/2012 admitia a possibilidade de prorrogação por até sessenta meses, o que veio a ocorrer de fato. Todavia, o Ministério da Saúde ainda faria uma prorrogação adicional, com a celebração do 5º Termo Aditivo, estendendo o prazo de vigência até 28/3/2018, em caráter 'excepcional', uma vez que extrapolava o prazo legal de sessenta meses.
136.	De acordo com o 5º Termo Aditivo, o valor do Contrato 28/2012 passou a ser o seguinte:
	Valor Fixo Mensal
	Valor Total Anual
	Valor para Serviços Eventuais

	R$ 544.645,84
	R$ 6.535.750,11
	R$ 3.514.860,00

	Valor total
	R$ 10.050.610,11

137.	Nos termos originais da contratação, os serviços deveriam ser 'pagos mensalmente no valor correspondente ao valor fixo mensal somado à quantidade de milheiros e insumos utilizados de acordo com os critérios a serem estabelecidos pelo contrato', sendo previsto que 'O Ministério da Saúde pagará à CONTRATADA, além do custo fixo mensal, somente os serviços de impressão realizados e apurados a cada mês'.
138.	Conforme se verifica na proposta de preços apresentada pela empresa vencedora daquela licitação, a CTIS, a cobrança da remuneração variável mensal correspondente a 'impressão digital por milheiro' era calculada com base nos seguintes parâmetros: o milheiro de páginas convertidas no formato A4, papel offset de 75g, com insumos incluídos, correspondia a R$ 244,19 para impressão a cores e a R$ 81,26 para impressões em preto e branco. 
139.	O Edital do Pregão 28/2011 previa, porém, a diferenciação de preços de acordo com a gramatura do papel utilizado no impresso, nos seguintes termos:
Gramaturas solicitadas: 75g; 90g; 120g; 180g; 250g; e 350g.
Custo fixo milheiro = x = custo papel 75g
Custo papel 90g = x + 2% de x
Custo papel 120g = x + 4% de x
Custo papel 180g = x + 6% de x
Custo papel 250g = x + 8% de x
Custo papel 350g = x + 10% de x
140.	Logo, o preço então praticado sofria variação de acordo com a gramatura do papel utilizado, o que não se observa na contratação pretendida com o pregão 45/2018 em análise.
141.	Para a impressão de 'grandes tiragens', o Ministério da Saúde firmou com a empresa Logpress Soluções Gráficas Ltda. (CNPJ: 00.379.172/0001-18, então denominada de 'Gráfica e Editora Brasil Ltda.') , em 28/12/2012, o Contrato 82/2012, por meio de adesão a ata de registro de preços resultante do Pregão Eletrônico SRP 294/2012, realizado pela Universidade Federal de Juiz de Fora (UASG 153061) , no valor inicial de R$ 38.692.823,58.
142.	O Contrato 82/2012 foi prorrogado até 27/12/2015, sendo esse, conforme afirmou o Ministério da Saúde, o 'último ano em que foram executados simultaneamente dois contratos gráficos: um para pequenas tiragens e outro para grandes tiragens'.
143.	Conforme se verifica na proposta de preços da empresa vencedora, os itens de impressão eram especificados com as características de formatação, papel utilizado, gramatura, número máximo de páginas, acabamento e impressão em cores ou preto e branco.
144.	Verifica-se, portanto, que eram diferentes os parâmetros anteriormente adotados para especificação e precificação dos itens de impressão nas contratações efetuadas pelo Ministério da Saúde.
145.	A manifestação do Ministério da Saúde, porém, não oferece esclarecimentos a respeito das alterações realizadas no planejamento da contratação pretendida com a realização do Pregão Eletrônico 45/2018, tais como a desconsideração dos tipos de papel e gramatura a serem utilizados, os parâmetros utilizados para dimensionamento do objeto e para a estimativa de preços, cabendo assinalar que, mesmo em face de o somatório dos contratos anteriores alcançar cerca de R$ 48,7 milhões, estimou-se a nova contratação em R$ 82,3 milhões.
146.	Cabe também assinalar que a produção de material impresso não se limitava à existência de contratos para 'grandes tiragens' e 'pequenas tiragens', pois o Ministério da Saúde/Coordenação Geral de Material e Patrimônio então mantinha, e ainda mantém, outros contratos para impressão de itens específicos, exemplificados na tabela abaixo:
	NÚMERO DO CONTRATO
	NOME DO FORNECEDOR
	CPF / CNPJ DO FORNECEDOR
	VALOR CONTRATADO
	OBJETO

	23/2018
	ESDEVA INDÚSTRIA GRAFICA LTDA.
	17.153.081/0001-62
	755.000,00
	Caderneta de Saúde do Adolescente

	10/2018
	ESDEVA INDÚSTRIA GRAFICA LTDA.
	17.153.081/0001-62
	2.819.465,06
	Caderneta da Gestante e Ficha Perinatal

	98/2018
	ESDEVA INDÚSTRIA GRAFICA LTDA.
	17.153.081/0001-62
	2.910.000,00
	Caderneta de Saúde da Pessoa Idosa

	25/2017
	ESDEVA INDÚSTRIA GRAFICA LTDA.
	17.153.081/0001-62
	3.485.000,00
	Caderneta de Saúde da Criança

	48/2017
	ESDEVA INDÚSTRIA GRAFICA LTDA.
	17.153.081/0001-62
	6.678.000,00
	Caderneta de Saúde da Pessoa Idosa

	101/2018
	ESDEVA INDÚSTRIA GRAFICA LTDA.
	17.153.081/0001-62
	8.443.048,27
	Caderneta de saúde da criança

CONCLUSÃO.
147.	A manifestação enviada pelo Ministério da Saúde, em sede de oitiva, está materializada no Ofício 130/2019/AECI/MS, de 24/1/2019, assinado pela Chefe da Assessoria Especial de Controle Interno, pelo que se depreende a sua concordância com os encaminhamentos propostos no Despacho SEI_MS - 7463476 - Despacho.pdf (peça 36) , de 11/1/2019, que manifesta entendimento de que, em razão de 'aspectos técnicos elencados pela Corte de Contas', o Pregão Eletrônico deve ser revogado.
148.	Todavia, o Ministério da Saúde informou estar aguardando a manifestação conclusiva do TCU a respeito da cautelar que suspendeu a continuidade do certame, não havendo indicação, portanto, de que o órgão pretenda revogar a licitação.
149.	Considerando que a análise empreendida concluiu pela procedência da representação, será proposta a anulação do certame.
150.	Em face da presença de indícios de violação a normas legais e regulamentares que fundamentam a proposta de anulação do Pregão Eletrônico 45/2018, será proposta a realização de audiência dos responsáveis.
151.	Encaminha-se proposta de indeferimento do pleito de ingresso nos autos, na condição de interessado, formulado pela empresa Gráfica e Editora Ideal Ltda., uma vez que a peticionária não demonstrou de forma clara e objetiva deter razão legítima para intervir nos autos.
152.	Será proposta, ainda, a realização de ciência ao Ministério da Saúde de outras falhas e impropriedades constatadas no exame dos atos administrativos, na forma descrita nesta instrução.
F. Impacto dos Encaminhamentos Propostos
Haverá impacto relevante no órgão e/ou na sociedade, decorrente dos encaminhamentos propostos? Sim.
Análise:
153.	A proposta de anulação do certame acarretará a necessidade de realização de outra licitação, caso o órgão entenda que persistem as razões que motivaram a decisão de se realizar o Pregão Eletrônico 45/2018. Todavia, os efeitos decorrentes das medidas propostas não serão mais prejudiciais do que os que poderiam advir em caso da continuidade do certame inquinado. 
154.	Cabe assinalar que as deliberações propostas não se fundamentam em valores jurídicos abstratos e, tampouco, desconsideram suas consequências práticas ou visam estabelecer interpretação ou orientação nova sobre norma de conteúdo indeterminado, impondo novo dever ou novo condicionamento de direito. Busca-se, apenas, resguardar a necessária observância pelos agentes públicos de disposições legais e normativas cogentes e de incontroversa aplicabilidade em processos de licitações e contratos. A chamada em audiência dos responsáveis, de caráter personalíssimo, não acarreta ônus ou perdas de qualquer natureza ao ente administrativo, cabendo assinalar, por fim, que se trata de decisão interlocutória na qual se asseguram aos responsáveis o pleno exercício do contraditório e da ampla defesa.
 (...) 
I. Proposta de Encaminhamento
155.	Em virtude do exposto, propõe-se:
1.	conhecer da representação, satisfeitos os requisitos de admissibilidade constantes no art. 113, § 1º, da Lei 8.666/1993, c/c os artigos 235 e 237, inciso VII, do Regimento Interno do Tribunal de Contas da União, e no art. 103, § 1º, da Resolução-TCU 259/2014;
2.	no mérito, considerar a presente representação parcialmente procedente;
3.	revogar a medida cautelar referendada pelo Acórdão 28/2019-TCU-Plenário; e
4.	considerando que o exame empreendido nos autos concluiu pela ausência de fundamentação para o não parcelamento do objeto licitado e pela existência de falhas graves no planejamento da contratação, concernentes aos procedimentos adotados para dimensionamento da demanda e a estimativa de preços, com fundamento no artigo 71, inciso IX, da Constituição Federal, c/c artigo 45 da Lei 8.443/1992, assinar prazo de cinco dias para que o Ministério da Saúde adote as medidas necessárias ao exato cumprimento da lei, no sentido de anular o Pregão Eletrônico 45/2018 e os atos dele decorrentes, informando ao Tribunal de Contas da União, no mesmo prazo, as medidas adotadas.
5.	Realizar a audiência dos responsáveis indicados abaixo, com fundamento nos artigos 10, § 1º, e 12, inciso III, da Lei 8.443/1992 c/c o art. 250, inciso IV, c/c o art. 237, parágrafo único, do Regimento Interno/TCU, para que, no prazo de até quinze dias, apresentem razões de justificativa acerca das seguintes irregularidades identificadas no planejamento e na condução do Pregão Eletrônico 45/2018:
Responsável: Ednewton Viana Araújo. CPF: XXX.597.091-XX.
Conduta do agente: na condição de gestor titular da Coordenação de Gestão Editorial/CGDI/SAA/SE/MS, unidade demandante da contratação, instruiu o processo administrativo 25000.Processo 227852/2018-19, concernente à contratação de serviços editoriais (normalização, revisão, editoração, pré-impressão e impressão) e logística de entrega do material produzido em todo território nacional, que resultou no Pregão Eletrônico 45/2018, em foram constatados os seguintes atos irregulares:
a)	demandou e formatou a contratação agrupada de postos de trabalho, o aluguel de equipamentos e licenças de aplicativos e softwares diversos, além da impressão do material gráfico, sem que houvesse qualquer comprovação fundamentada em estudos técnicos de que o parcelamento do objeto seria inviável, desconsiderando a advertência da Consultoria Jurídica de que 'não basta uma mera afirmação da Administração no sentido de que o agrupamento é necessário, ou para evitar perda de economia de escala ou para se beneficiar o conjunto ou complexo da aquisição'; 
b)	dimensionou os quantitativos de material impresso sem que houvesse efetuado uma análise abrangente de série histórica e, tampouco, uma fundamentada projeção de necessidades futuras decorrentes da execução de políticas, programas e ações a cargo do Ministério da Saúde. Para o item 'edição' não há qualquer estudo que fundamente a definição do quantitativo de vinte postos de trabalho e a qualificação da equipe, bem assim do quantitativo e das especificações definidas para os equipamentos e as licenças de softwares e aplicativos;
c)	realizou estimativa de preços tendo por base apenas cotações obtidas junto a potenciais fornecedores, sendo que não dispunha de, ao menos, três cotações para os serviços de impressão, que consistia a parcela de maior relevância da contratação pretendida, e sem haver efetuado a devida análise quanto à 'congruência entre os preços das propostas', vez que 'eventuais valores desarrazoados ou evidentemente inexequíveis podem distorcer os resultados das pesquisas efetuadas, de maneira que cumprirá ao órgão o discernimento sobre os orçamentos efetivamente aptos a comporem a planilha de preços, podendo até serem excluídos aqueles demasiadamente discrepantes dos demais', conforme anteriormente alertara a Consultoria Jurídica junto ao Ministério da Saúde.
Evidências: 
	Documentos
	Localização

	documento_formalizacao_demanda_29_03.pdf
	Peça 41.

	referencias_estudos_preliminares.pdf
	Peça 37.

	cotacoes_recebidas_pesquisa_mercado.pdf
	Peça 34, p. 68-180 e peça 35.

	PARECER 00168/2018/CONJUR-MS/CGU/AGU, de 23/2/2018
	Peça 33, p. 141-163.

	estudos_preliminares_mapa_riscos_corrigido_14_11_18_Capa.pdf (Estudos Preliminares e Mapas de Riscos - Contratação para serviços de Edição, Impressão e Transporte de materiais gráficos) 
	Peça 38.

	justificativas_estimativas_producao_19_11.pdf (Estimativas de produção anual e definição do valor global do contrato de serviços gráficos - Metodologia de cálculo para precificação do contrato administrativo) 
	Peça 39

	Edital do Pregão Eletrônico 45/2018
	www.comprasgovernamentais.gov.br 

Responsável: Alexandre Lages Cavalcante. CPF: XXX.767.514-XX.
Conduta do agente: na condição de Coordenador-Geral de Material e Patrimônio do Ministério da Saúde, aprovou o Edital e respectivo Termo de Referência do Pregão 45/2018, havendo determinado sua publicação e motivado o ato com base em 'Despacho DIPLI (SEI - 6739813) e a correta instrução processual'. Desconsiderou, portanto, a ausência de qualquer comprovação fundamentada em estudos técnicos de que o parcelamento do objeto seria inviável; a precariedade dos procedimentos utilizados para dimensionamento do objeto e para obtenção dos preços estimados, além das recomendações e advertências emanadas da Consultoria Jurídica junto ao Ministério da Saúde.
	Evidências:
	Documentos
	Localização

	documento_formalizacao_demanda_29_03.pdf
	Peça 41.

	referencias_estudos_preliminares.pdf
	Peça 37.

	cotacoes_recebidas_pesquisa_mercado.pdf
	Peça 34, p. 68-180 e peça 35.

	PARECER 00168/2018/CONJUR-MS/CGU/AGU, de 23/2/2018
	Peça 33, p. 141-163.

	estudos_preliminares_mapa_riscos_corrigido_14_11_18_Capa.pdf (Estudos Preliminares e Mapas de Riscos - Contratação para serviços de Edição, Impressão e Transporte de materiais gráficos) 
	Peça 38.

	justificativas_estimativas_producao_19_11.pdf (Estimativas de produção anual e definição do valor global do contrato de serviços gráficos - Metodologia de cálculo para precificação do contrato administrativo) 
	Peça 39

	AUTORIZACAO_CGMAP__PREGAO_22_18_DE_31_08_2018.pdf (SEI 5257869) 
	Peça 34, p. 27.

	AUTORIZACAO_CGMAP___7053276___PREGAO_45_2018.pdf (SEI 7053276) 
	Peça 42.

	AUTORIZACAO_CGMAP_NOVA_PUBLICACAO_PARA_SESSAO_EM_10_12_2018.pdf (SEI 6748271) 
	Peça 34, p. 28.

	Edital do Pregão Eletrônico 45/2018
	www.comprasgovernamentais.gov.br 

Causas: ausência de realização de levantamento de mercado na fase de planejamento da contratação. Ausência de realização de estudos técnicos preliminares. Ausência da aplicação de critérios objetivos e demonstráveis para definir o dimensionamento da equipe, a qualificação de seus integrantes e os resultados pretendidos com a contratação de postos de trabalho. Utilização de critérios divergentes na apreciação de cotações obtidas junto a potenciais fornecedores para fins de realização de estimativa de preços. Descumprimento de normas legais e infralegais. Desconsideração de recomendações e advertências emanadas da Consultoria Jurídica junto ao Ministério da Saúde.
Consequências: incapacidade de demonstrar os resultados a serem alcançados com a solução que se pretendia contratar, em termos de economicidade e de melhor aproveitamento dos recursos humanos, materiais ou financeiros disponíveis. Indicação genérica do tipo de papel a ser utilizado nos impressos (couche liso ou fosco, offset, reciclato ou similar) permitindo significativa variação dos valores de contratação, dada a diferença de preços entre os diversos tipos de papel. Estimativa elaborada com base em coleta insuficiente de preços e utilização inadequada do parâmetro adotado para obtenção de preços de mercado e análise de viabilidade da contratação, com consequente dificuldade para justificar os preços estimados. Risco de indevida assunção pelo órgão contratante de custos de produção que já seriam inerentes à execução das atividades de impressão a cargo da empresa gráfica contratada. Risco de propiciar a prática de 'jogo de planilha' e superfaturamento na execução do contrato. Risco de contratação danosa ao erário.
Critérios: art. 3º, caput e incisos I, II e III da Lei 10.520/2002. artigos 6º, inciso IX; 7º, § 4º; 15, incisos IV e V; 23, § 1º; e art. 43 da Lei 8.666/1993. Art. 6º, inciso I do Decreto-Lei 200/1967. Art. 21 do Decreto 3.555/2000. Art. 9º, incisos I, II e III, e § 1º do Decreto 5.450/2005. Artigos 3º, 20, 21, 24, 28 e 30, inciso X, da Instrução Normativa 5/2017. Artigo 2º da IN 5/2014. Súmula TCU 247. Consoante sólida jurisprudência do TCU, a pesquisa de preços para elaboração do orçamento estimativo da licitação não deve se restringir a cotações realizadas junto a potenciais fornecedores, devendo ser utilizadas outras fontes como parâmetro, a exemplo de contratações públicas similares, sistemas referenciais de preços disponíveis, pesquisas na internet em sítios especializados e contratos anteriores do próprio órgão (dentre outros, Acórdãos 1548/2018, Ministro Relator Augusto Nardes; 718/2018, Ministro Relator André de Carvalho; 1604/2017, Ministro Relator Vital do Rêgo; 247/2017, Ministro Relator Walton Alencar Rodrigues; 1678/2015, Ministro Relator Augusto Sherman; e 2816/2014, Ministro Relator José Múcio Monteiro; todos do Plenário) .
6.	Alertar os senhores Ednewton Viana Araújo (CPF: XXX.597.091-XX) e Alexandre Lages Cavalcante (CPF: XXX.767.514-XX) , caso constem do rol de responsáveis das contas anuais do Ministério da Saúde, quanto à possibilidade de as suas contas ordinárias serem julgadas irregulares em decorrência das constatações identificadas neste processo.
7.	Autorizar que a Selog comunique à Unidade Técnica responsável pelas contas anuais do órgão representado a existência deste processo, para fins de se avaliar a necessidade de sobrestamento das contas anuais correspondentes, nos termos do item 26.1 do Anexo I da Portaria - Segecex 12/2016.
8.	Indeferir o pedido da empresa Gráfica e Editora Ideal Ltda. de ser admitida ao processo como parte interessada, por não haver a peticionária demonstrado, de forma clara e objetiva, razão legítima para intervir nos autos, cabendo considerar prejudicados os demais pedidos formulados à peça 13.
9.	Encaminhar cópia da presente instrução aos senhores Ednewton Viana Araújo (CPF: XXX.597.091-XX) e Alexandre Lages Cavalcante (CPF: XXX.767.514-XX) .
10.	Dar ciência ao Ministério da Saúde que, no exame dos procedimentos administrativos relativos à realização do Pregão Eletrônico 45/2018 também foram constatadas as seguintes falhas e impropriedades, para que sejam adotadas medidas internas com vistas à prevenção de outras ocorrências semelhantes:
a)	não utilização da lista de verificação prevista no Anexo I da Orientação Normativa/Seges nº 2, de 6/6/2016, antes do envio do processo para análise pela Consultoria Jurídica, contrariando o disposto no art. 36 da Instrução Normativa 5/2017 do Ministério do Planejamento, Desenvolvimento e Gestão e propiciando a ocorrência de falhas continuadas no processo de contratação; 
b)	ausência de solicitação formal a potenciais fornecedores para apresentação de cotação para fins de realização de pesquisa de preços;
c)	inserção no processo administrativo 25000.Processo 227852/2018-19 de documentos não datados e sem identificação de autoria;
d)	as licitantes não dispunham de todas as informações necessárias para formular suas propostas de preços, em razão das falhas de impressão nas páginas 101 a 121 do Edital publicado.
11.	Informar ao Ministério da Saúde e ao representante que o conteúdo da deliberação que vier a ser proferida poderá ser consultado no endereço www.tcu.gov.br/acordaos."  (grifos no original) .
É o relatório.

8.1. Tarley Max da Silva (19960/OAB-DF) e outros, representando Gráfica e Editora Ideal Ltda.;
8.2. Mikaela Minaré Braúna (18225/OAB-DF) e outros, representando Sindicato das Indústrias Gráficas do Distrito Federal.

Não atuou.

REPRESENTAÇÃO COM PEDIDO DE MEDIDA CAUTELAR. PREGÃO ELETRÔNICO 45/2018. CONTRATAÇÃO DE SERVIÇOS EDITORIAIS E LOGÍSTICA DE ENTREGA DO MATERIAL PRODUZIDO EM TODO TERRITÓRIO NACIONAL. INDÍCIOS DE IRREGULARIDADES E INCONSISTÊNCIAS VERIFICADOS NA FORMA DE PLANEJAMENTO DA CONTRATAÇÃO, NA ELABORAÇÃO DA ESTIMATIVA DE PREÇOS, NA AUSÊNCIA DE LEVANTAMENTO DE MERCADO. CONFIGURAÇÃO DO FUMUS BONI JURIS E DO PERICULUM IN MORA. AUSÊNCIA DE PERIGO NA DEMORA REVERSO. CONHECIMENTO. ADOÇÃO DE MEDIDA CAUTELAR PARA SUSPENDER O PROCEDIMENTO LICITATÓRIO. OITIVA. DILIGÊNCIA. REFERENDO DO PLENÁRIO. AUSÊNCIA DE FUNDAMENTAÇÃO PARA O NÃO PARCELAMENTO DO OBJETO. FALHAS GRAVES NO PLANEJAMENTO DA CONTRATAÇÃO. REPRESENTAÇÃO PARCIALMENTE PROCEDENTE. REVOGAÇÃO DA CAUTELAR. PRAZO PARA ANULAR O CERTAME. AUDIÊNCIA DOS RESPONSÁVEIS. INDEFERIMENTO DE PEDIDO DE TERCEIRO COMO INTERESSADO. DETERMINAÇÃO. CIENTIFICAÇÃO DAS IRREGULARIDADES.

REPRESENTAÇÃO (REPR)

Secretaria de Controle Externo de Aquisições Logísticas (Selog).

Em exame representação, com pedido de medida cautelar, formulada pelo Sindicato das Indústrias Gráficas do Distrito Federal, dando conta de supostas irregularidades na condução do procedimento licitatório afeto ao Pregão Eletrônico 45/2018, conduzido pelo Ministério da Saúde. O objeto da licitação é "a contratação de serviços editoriais (normalização, revisão, editoração, pré-impressão e impressão) , e logística de entrega do material produzido em todo território nacional" (peça 2, p. 21) .
2.	O valor estimado da contratação é de R$ 82.361.094,20 (peça 2, p. 50) e a vigência é de 12 (doze) meses, prorrogável por até sessenta meses (peça 2, p. 26) .
3.	Quando da análise destes autos, nos termos do despacho de peça 6, o então Presidente desta Corte de Contas, eminente Ministro Raimundo Carreiro, atuando no processo com fundamento no art. 28, inciso XVI, do Regimento Interno do TCU, tendo em vista o meu afastamento por motivo regulamentar, acompanhou as conclusões e propostas da Secretaria de Controle Externo de Aquisições Logísticas (Selog/TCU) e determinou à Subsecretaria de Assuntos Administrativos do Ministério da Saúde (SSA/MS) , cautelarmente, que suspendesse o Pregão Eletrônico 45/2018 e, caso algum contrato já tivesse sido firmado, que abstivesse de praticar qualquer ato com vistas à sua execução até a deliberação definitiva desta Corte, e, também, determinou outras medidas (oitiva e diligência) .
4.	Analisam-se, neste momento processual, a documentação, os esclarecimentos e as respostas encaminhadas em atendimento à diligência e à oitiva da SSA/MS, medidas determinadas pelo despacho de peça 6, o qual foi referendado pelo Plenário desta Corte de Contas por meio do Acórdão 28/2019 (peça 27) .
II
5.	No que diz respeito à contextualização da contratação objeto dos presentes autos, verifico que a Selog a fez com precisão e adequada profundidade, nos seguintes termos: "a contratação pretendida pela SAA/MS, denominada de 'serviços editoriais', consiste em objeto que foi dividido em dois grupos distintos. O Grupo I é composto pelos itens 'edição' e 'impressão', a serem adjudicados a uma única empresa. O Grupo II, denominado 'transporte', a ser contratado de forma autônoma, admite, portanto, a possibilidade de contratação de empresa diferente da contratada para o Grupo I. Os serviços de 'edição' e de 'impressão' comportam a contratação de postos de trabalho, o aluguel de equipamentos e licenças de aplicativos e softwares diversos, além da impressão do material gráfico. O serviço de 'transporte' consiste no transporte e distribuição do material gráfico impresso no endereço de destino em todo o território nacional, à exceção das unidades do Ministério da Saúde localizadas no Distrito Federal, que ficariam a cargo da contratada para o Grupo I".
6.	Oportuno deixar registrado que a empresa Gráfica e Editora Ideal Ltda. ingressou com documento a título de "manifestação", no qual se declara "parte interessada" e detentora de "razão legítima" para intervir no processo em razão de "ter sido ela a empresa vencedora da fase de lances da licitação" (peça 13, p. 2) .
7.	Tal sociedade empresarial declara autênticos os documentos acostados aos autos (peças 14 a 23) , na forma do art. 425, inciso IV, do CPC, e requer ao TCU, em breve síntese, que: (i) seja aceita como parte interessada nos autos; (ii) seja revogada a medida cautelar concedida, diante da não configuração de seus pressupostos autorizadores; (iii) seja julgada improcedente a representação; e (iv) seja habilitado o Sr. Fernando José Gonçalves Acunha, OAB/DF 21.184, para acesso aos autos pelo sistema processual eletrônico.
8.	O cerne do presente momento processual, conforme identificado pela unidade técnica especializada, diz respeito ao pronunciamento da SAA/MS quanto aos pressupostos da medida cautelar deferida; aos fatos apontados nesta representação; e aos indícios de irregularidade indicados na instrução da unidade técnica especializada (peça 4) e no despacho proferido em 27/12/2018 pelo então Presidente do TCU (peça 6, item 4, alíneas "a" a "t" - alegações de representante) , especialmente quanto à alegada ausência de justificativas técnicas em relação aos seguintes tópicos: (peça 7, p. 1-2) :
a)	o dimensionamento da demanda de serviços gráficos, para a formatação das tabelas de serviços com base em tipos de formato, de papel e em tipos de acabamento, sem correlação com o produto a ser produzido; 
b)	a desconsideração, para fins de estimativa de preços, de haver imunidade tributária em itens como livros, revistas, jornais e periódicos; 
c)	a planilha de formação de preços adotada no Edital permitir significativa variação dos valores de contratação; 
d)	as estimativas de preços; 
e)	ausência de levantamento de mercado que haja indicado a solução que se pretende contratar; 
f)	a exigência disposta no item 25.4 do Edital de que a proponente deverá aplicar um percentual de desconto único e linear em todos subitens que o compõem o item 2 do grupo 1 e o item 3 do grupo 2, denominado de "ganho de escala"; 
g)	a ausência de critérios de aceitabilidade dos preços unitários; 
h)	a contratação de serviços gráficos encontrar-se associada a contratação por postos de trabalho e ao fornecimento de equipamentos, programas e aplicativos, o que afronta o disposto na IN 5/2017; 
i)	a alteração da estimativa do valor da contratação pretendida que seria, originalmente, de R$ 86.552.237,41 e, posteriormente, quando da publicação do Edital, foi reduzida para R$ 82.361.094,20;
j)	pronuncie-se quanto à oportunidade da contratação pretendida, tendo em vista que o futuro governo, a ser empossado no dia 1º/1/2018, ainda não teria definido as diretrizes de comunicação e respectivas linhas de atuação dos órgãos públicos, o que poderá afetar a pertinência e efetividade dos serviços que venham a ser contratados em decorrência do Pregão Eletrônico 45/2018;
k)	demais informações que julgar necessárias; e
l)	designação formal de interlocutor que conheça da matéria para dirimir eventuais dúvidas, informando nome, função/cargo, e-mail e telefone de contato.
III
9.	A unidade técnica especializada, após analisar a manifestação da Subsecretaria de Assuntos Administrativos do Ministério da Saúde (SSA/MS) em resposta à oitiva, em conjunto com a documentação e os esclarecimentos prestados em atendimento à diligencia, bem como a documentação encaminhada pela empresa Gráfica e Editora Ideal Ltda., concluiu, conforme instrução de peça 43, in verbis:
"147.	A manifestação enviada pelo Ministério da Saúde, em sede de oitiva, está materializada no Ofício 130/2019/AECI/MS, de 24/1/2019, assinado pela Chefe da Assessoria Especial de Controle Interno, pelo que se depreende a sua concordância com os encaminhamentos propostos no Despacho SEI_MS - 7463476 - Despacho.pdf (peça 36) , de 11/1/2019, que manifesta entendimento de que, em razão de "aspectos técnicos elencados pela Corte de Contas", o Pregão Eletrônico deve ser revogado.
148.	Todavia, o Ministério da Saúde informou estar aguardando a manifestação conclusiva do TCU a respeito da cautelar que suspendeu a continuidade do certame, não havendo indicação, portanto, de que o órgão pretenda revogar a licitação.
149.	Considerando que a análise empreendida concluiu pela procedência da representação, será proposta a anulação do certame.
150.	Em face da presença de indícios de violação a normas legais e regulamentares que fundamentam a proposta de anulação do Pregão Eletrônico 45/2018, será proposta a realização de audiência dos responsáveis.
151.	Encaminha-se proposta de indeferimento do pleito de ingresso nos autos, na condição de interessado, formulado pela empresa Gráfica e Editora Ideal Ltda., uma vez que a peticionária não demonstrou de forma clara e objetiva deter razão legítima para intervir nos autos.
152.	Será proposta, ainda, a realização de ciência ao Ministério da Saúde de outras falhas e impropriedades constatadas no exame dos atos administrativos, na forma descrita nesta instrução."  (grifos no original) .
10.	Diante dos elementos constantes dos autos, a unidade técnica especializada propõe, em síntese:
10.1.	conhecer da representação;
10.2.	no mérito, considerá-la parcialmente procedente;
10.3.	revogar a medida cautelar referendada pelo Acórdão 28/2019-TCU-Plenário;
10.4.	assinar prazo de cinco dias para que o Ministério da Saúde adote as medidas necessárias ao exato cumprimento da lei, no sentido de anular o Pregão Eletrônico 45/2018 e os atos dele decorrentes, informando ao Tribunal de Contas da União, no mesmo prazo, as medidas adotadas;
10.5.	realizar a audiência dos responsáveis Ednewton Viana Araújo e Alexandre Lages Cavalcante, para que, no prazo de até quinze dias, apresentem razões de justificativa acerca de irregularidades identificadas no planejamento e na condução do Pregão Eletrônico 45/2018;
10.6.	alertar aos responsáveis Ednewton Viana Araújo e Alexandre Lages Cavalcante, caso constem do rol de responsáveis das contas anuais do Ministério da Saúde, quanto à possibilidade de as suas contas ordinárias serem julgadas irregulares em decorrência das constatações identificadas neste processo;
10.7.	autorizar que a Selog comunique à Unidade Técnica responsável pelas contas anuais do órgão representado a existência deste processo, para fins de se avaliar a necessidade de sobrestamento das contas anuais correspondentes;
10.8.	indeferir o pedido da empresa Gráfica e Editora Ideal Ltda. de ser admitida ao processo como parte interessada, por não haver a peticionária demonstrado, de forma clara e objetiva, razão legítima para intervir nos autos, cabendo considerar prejudicados os demais pedidos formulados à peça 13;
10.9.	encaminhar cópia da instrução da unidade técnica aos senhores Ednewton Viana Araújo e Alexandre Lages Cavalcante;
10.10.	dar ciência ao Ministério da Saúde das falhas e impropriedades constatadas no exame dos procedimentos administrativos relativos à realização do Pregão Eletrônico 45/2018, para que sejam adotadas medidas internas com vistas à prevenção de outras ocorrências semelhantes.
IV
11.	No mérito, estou de acordo com o posicionamento da Secretaria de Controle Externo de Aquisições Logísticas (Selog/TCU) , incorporando às minhas razões de decidir a análise e as proposições constante na instrução reproduzida no relatório precedente, sem prejuízo das considerações que passo a expor.
12.	As constatações relatadas pela Selog são suficientes para alicerçar a adoção das medidas propostas.
13.	Conforme demonstrado na instrução do feito, a própria manifestação da Subsecretaria de Assuntos Administrativos do Ministério da Saúde (SSA/MS) foi clara no sentido de que o Pregão Eletrônico 45/2018 deverá ser revogado e oportunamente novo Edital de licitação divulgado. Por pertinente, transcrevo o trecho da manifestação da SSA/MS que expressa tal posicionamento (peça 36, p. 4) :
"15. Em que pese todas as questões pontuadas, reconhecemos que a instrução processual merece revisão, considerando principalmente os aspectos técnicos elencados pela Corte de Contas, de forma que a oportunidade da contratação pretendida poderá ser reavaliada pela atual gestão. Assim, entendemos que o Pregão Eletrônico 45/2018 deverá ser revogado e oportunamente novo Edital de licitação divulgado." (grifado) .
V
14.	No tocante às falhas e impropriedade constatadas no exame dos procedimentos administrativos relativos à realização do certame licitatório em análise, apropriada a cientificação do órgão para que sejam adotadas medidas internas com vistas à prevenção de outras ocorrências semelhantes.
15.	Quanto a esse aspecto, pondero que o PE 45/2018 foi concebido no ano de 2018, quando já estavam em vigor a Instrução Normativa Conjunta MP/CGU 1/2016, bem como o Decreto 9.203/2017, que dispõe sobre a política de governança da administração pública federal direta, autárquica e fundacional. Nesse sentido, uma vez verificada falhas relacionadas ao planejamento do procedimento licitatório, entendo que, além de dar ciência à SSA/MS sobre a questão, cabe determinar ao Ministério da Saúde, nos termos do art. 3º da referida IN Conjunta c/c art. 17 do Decreto 9.203/2017, que comprove, em sua próxima prestação de contas, que estão sendo implementados, mantidos, monitorados e revisados os controles internos da gestão dos processos licitatórios, tendo por base a identificação, a avaliação e o gerenciamento de riscos desses processos.
16.	Destaco que tal medida está em linha com o posicionamento que tenho levado e que o colegiado tem aprovado, a exemplo do adotado no recente Acórdão 339/2019-TCU-Plenário.
VI
17.	Pesquisa no Portal de Compras do Governo Federal Comprasnet (acompanhamento de pregão) , realizada pela minha assessoria em 12/3/2019, constatou que o Pregão Eletrônico 45/2018 foi suspenso, conforme evidenciam as seguintes mensagens da sessão pública:
"Prezados, boa tarde. O pregão 45/2018 foi suspenso para análise da nova gestão, informamos que o mesmo continuará suspenso administrativamente até que a autoridade competente decida sobre a continuidade do certame. (Pregoeiro fala: 07/02/2019 15:00:57) ".
"Informamos também que o TCU, que também solicitou a suspensão do certame, ainda não nos notificou sobre sua deliberação definitiva. (Pregoeiro fala: (07/02/2019 15:31:17) ".
18.	Entretanto, o portal de compras registra que os dois itens licitados se encontram na situação "Realizar Aceitação", ou seja, o Ministério da Saúde ainda não revogou o Pregão Eletrônico 45/2018. 
19.	Dessa forma, correto o comando para que o Ministério da Saúde adote as medidas necessárias ao exato cumprimento da lei, no sentido de anular o Pregão Eletrônico 45/2018 e os atos dele decorrentes.
VII
20.	Tendo em vista a presença de indícios de violação a normas legais e regulamentares que fundamentam a proposta de anulação do Pregão Eletrônico 45/2018, adequado ouvir em audiência os dois responsáveis envolvidos na contratação, a saber: Ednewton Viana Araújo e Alexandre Lages Cavalcante.
21.	Cabe destacar os seguintes atos irregulares praticados pelos referidos gestores:
21.1.	Ednewton Viana Araújo: instruiu o processo de contratação em análise, na condição de titular da Coordenação de Gestão Editorial (unidade que demandou a contratação) :
"a)	demandou e formatou a contratação agrupada de postos de trabalho, o aluguel de equipamentos e licenças de aplicativos e softwares diversos, além da impressão do material gráfico, sem que houvesse qualquer comprovação fundamentada em estudos técnicos de que o parcelamento do objeto seria inviável, desconsiderando a advertência da Consultoria Jurídica de que "não basta uma mera afirmação da Administração no sentido de que o agrupamento é necessário, ou para evitar perda de economia de escala ou para se beneficiar o conjunto ou complexo da aquisição"; 
b)		dimensionou os quantitativos de material impresso sem que houvesse efetuado uma análise abrangente de série histórica e, tampouco, uma fundamentada projeção de necessidades futuras decorrentes da execução de políticas, programas e ações a cargo do Ministério da Saúde. Para o item "edição" não há qualquer estudo que fundamente a definição do quantitativo de vinte postos de trabalho e a qualificação da equipe, bem assim do quantitativo e das especificações definidas para os equipamentos e as licenças de softwares e aplicativos;
c)		realizou estimativa de preços tendo por base apenas cotações obtidas junto a potenciais fornecedores, sendo que não dispunha de, ao menos, três cotações para os serviços de impressão, que consistia a parcela de maior relevância da contratação pretendida, e sem haver efetuado a devida análise quanto à "congruência entre os preços das propostas", vez que "eventuais valores desarrazoados ou evidentemente inexequíveis podem distorcer os resultados das pesquisas efetuadas, de maneira que cumprirá ao órgão o discernimento sobre os orçamentos efetivamente aptos a comporem a planilha de preços, podendo até serem excluídos aqueles demasiadamente discrepantes dos demais", conforme anteriormente alertara a Consultoria Jurídica junto ao Ministério da Saúde."
21.2.	Alexandre Lages Cavalcante, na condição de Coordenador-Geral de Material e Patrimônio do Ministério da Saúde, desconsiderou: (i) a ausência de qualquer comprovação fundamentada em estudos técnicos de que o parcelamento do objeto seria inviável; (ii) a precariedade dos procedimentos utilizados para dimensionamento do objeto e para obtenção dos preços estimados, e (iii) as recomendações e advertências emanadas da Consultoria Jurídica junto ao Ministério da Saúde; e aprovou os termos do Edital e Termo de Referência do Pregão 45/2018 e autorizou sua publicação.
22.	No tocante à questão do parcelamento do objeto, o entendimento jurisprudencial desta Corte de Contas, conforme evidencia os enunciados da Jurisprudência Selecionada do TCU apresentados a seguir, reforça a irregularidade apontada nestes autos:
A ausência de estudo técnico, financeiro, ou de pesquisa de mercado prévios sobre a pertinência de parcelamento de dado objeto, quando esse se revela possível, configura, por si só, afronta ao art. 23, § 1º, da Lei 8.666/1993. (Enunciado do Acórdão 525/2012-TCU-Plenário, Ministro Weber de Oliveira) ;
A decisão do administrador em não parcelar uma contratação deve ser obrigatoriamente precedida de estudos técnicos que a justifiquem. (Enunciado do Acórdão 1695/2011-TCU-Plenário, Ministro Marcos Bemquerer) ;
Diante da exigência legal da obrigatoriedade do parcelamento do objeto a ser licitado, quando observada a viabiliadade técnica e econômica, cabe ao administrador público que desejar licitar um objeto sem parcelamento, trazer aos autos do processo licitatório o conjunto probatório de que o parcelamento seria inviável. Contratos realizados em um só lote costumam ter economia de escala, contudo, os ganhos decorrentes da ampliação da concorrência, não raro, igualam ou sobrepujam os decorrentes da economia de escala. (Enunciado do Acórdão 1732/2009-TCU-Plenário, de minha relatoria) ;
Incumbe ao gestor promover o parcelamento do objeto a ser licitado com vistas ao melhor aproveitamento dos recursos disponíveis no mercado e à ampliação da competitividade, ou, na impossibilidade técnica e econômica de fazê-lo, apresentar justificativas fundamentadas nos autos do procedimento licitatório (art. 3º, § 1º, inciso I, e 23, §§ 1º e 2º, da Lei 8.666/1993) . (Enunciado do Acórdão 839/2009-TCU-Plenário, Ministro Walton Alencar Rodrigues) ;
O parcelamento do objeto da licitação é obrigatório quando técnica e economicamente viável, devendo a Administração, em qualquer caso, fundamentar sua opção (arts. 15, inciso IV, e 23, § 1º, da Lei 8.666/1993, e da Súmula 247 TCU) . (Enunciado do Acórdão 2389/2007-TCU-Plenário, Ministro Guilherme Palmeira) ;
Quando o objeto da licitação for de natureza divisível, deve ser observada a obrigatoriedade da admissão da adjudicação por itens e não pelo preço global, com vistas a propiciar a ampla participação dos licitantes que, embora não dispondo de capacidade para a execução, fornecimento ou aquisição da totalidade do objeto, possam fazê-lo com referência a itens ou unidades autônomas. Ao descartar o parcelamento, a instituição pública contratante deve fazer constar do processo licitatório o conjunto probatório de que o parcelamento seria inviável. (Enunciado do Acórdão 2407/2006-TCU-Plenário, Ministro Benjamin Zymler) ;
Enunciado SÚMULA TCU 247: É obrigatória a admissão da adjudicação por item e não por preço global, nos editais das licitações para a contratação de obras, serviços, compras e alienações, cujo objeto seja divisível, desde que não haja prejuízo para o conjunto ou complexo ou perda de economia de escala, tendo em vista o objetivo de propiciar a ampla participação de licitantes que, embora não dispondo de capacidade para a execução, fornecimento ou aquisição da totalidade do objeto, possam fazê-lo com relação a itens ou unidades autônomas, devendo as exigências de habilitação adequar-se a essa divisibilidade. Enunciado do Acórdão 1782/2004-TCU-Plenário, Ministro Marcos Vinicios Vilaça) .
VIII
23.	Quanto ao requerimento da empresa Gráfica e Editora Ideal Ltda. de ingresso nos autos, na condição de interessado, indefiro o pleito, uma vez que tal empresa não demonstrou de forma clara e objetiva deter razão legítima para intervir nos autos.
24.	Registro que o reconhecimento de terceiro como interessado não decorre da simples participação como licitante em procedimento licitatório sobre o qual se alegam indícios de irregularidades. De fato, o reconhecimento de terceiro como interessado, parte no processo, fica, em regra, condicionado à possibilidade concreta de lesão a direito subjetivo seu em decorrência de eventual deliberação que venha a ser adotada pela Corte de Contas.
25.	Essa circunstância ocorre, por exemplo, quando o contrato já foi assinado e irregularidades no processo licitatório venham a justificar determinação do TCU para que a administração anule o certame. O reconhecimento como interessado, no caso, está atrelado ao fato de haver contrato celebrado que fez lei entre as partes e trouxe diretos e garantias à contratada, direitos esses que podem vir a ser afetados pela decisão do Tribunal.
26.	No caso em análise, não houve contratação nem mesmo adjudicação em favor da empresa peticionante, a qual, segundo sua própria argumentação: "A 'razão legítima' para que a requerente intervenha no processo decorre do fato de ter sido ela a empresa vencedora da fase de lances da licitação aqui questionada ..." (peça 13, p. 2) .
27.	O Tribunal está atuando para verificar supostos indícios de irregularidades na licitação constante do Edital Pregão 45/2018. Ainda que essa atuação pudesse circunstancialmente ir ao encontro do interesse de qualquer licitante, essa convergência não significa que o processo de representação estaria tratando do interesse desse licitante e que, com essa motivação, o mesmo pudesse ser reconhecido como parte no processo. De fato, a apuração a cargo deste Tribunal, de acordo com suas competências legais, tem por foco a utilização dos recursos públicos com o objetivo de verificar a regularidade e eficiência de sua aplicação.
28.	Outros precedentes do Tribunal são nesse sentido, conforme os seguintes enunciados da jurisprudência selecionada:
A mera participação na licitação não gera direito subjetivo a ser defendido perante o TCU e, portanto, não confere a licitante, mesmo como autora da representação, a condição de parte no processo que apura eventuais irregularidades no certame, especialmente no caso em que não houve contratação nem mesmo adjudicação em favor da licitante. (Enunciado do Acórdão 1667/2017-TCU-Plenário, Ministro Aroldo Cedraz) ;
O reconhecimento do representante como parte é situação excepcional. Depende, além do pedido de ingresso nos autos como interessado, da demonstração de legítima e comprovada razão para intervir no processo, o que não se dá com a simples participação como licitante em certame sobre o qual se alegam indícios de irregularidade. O reconhecimento fica, em regra, condicionado à possibilidade concreta de lesão a direito subjetivo em decorrência de eventual deliberação que venha a ser adotada pelo Tribunal. (Enunciado do Acórdão 1881/2014-TCU-Plenário, Ministra Ana Arraes) ;
A habilitação de representante para atuar no processo como interessado não é automática, demandando a demonstração de razão legítima para intervir nos autos ou de possibilidade concreta de lesão a direito subjetivo em decorrência de eventual deliberação que venha a ser adotada pelo TCU, formalmente admitida pelo relator. (Enunciado do Acórdão 6348/2017-TCU-Segunda Câmara, Ministro Aroldo Cedraz) ;
O deferimento do pedido de ingresso nos autos do representante, na qualidade de interessado, somente deve ocorrer de forma excepcional quando comprovada sua razão legítima para intervir no processo, bem como evidenciada a possibilidade de lesão a direito subjetivo próprio em decorrência da deliberação a ser adotada, o que não se dá tão somente pela participação do representante como licitante em certame sobre o qual se alegam indícios de irregularidade. (Enunciado do Acórdão 1251/2017-TCU-Plenário, Ministro Vital do Rego) .
29.	Ressalto que no caso em análise, a empresa que solicita ingresso nos autos, na condição de interessado (Gráfica e Editora Ideal Ltda.) , não é a representante.
IX
30.	Por tudo isso, é que pugno por que o TCU conheça da presente representação para, no mérito, considerá-la parcialmente procedente, revogue medida cautelar referendada pelo Acórdão 28/2019-TCU-Plenário, assine prazo de cinco dias para que o Ministério da Saúde adote as medidas necessárias ao exato cumprimento da lei, no sentido de anular o Pregão Eletrônico 45/2018 e os atos dele decorrentes, e realize a audiência dos dois gestores responsáveis pelas irregularidades identificadas no planejamento e na condução do referido certame, sem prejuízo de dar ciência sobre as falhas constatadas e das demais medidas anunciadas neste voto.
	Ante o exposto, VOTO no sentido de que seja adotado o acórdão que ora submeto à apreciação deste colegiado.
	TCU, Sala das Sessões Ministro Luciano Brandão Alves de Souza, em 13 de março de 2019.
Ministro JOÃO AUGUSTO RIBEIRO NARDES
Relator